ACORDAO-COMPLETO-2538846

ACÓRDÃO 4199/2022 ATA 28/2022 - SEGUNDA CÂMARA

VISTOS, relatados e discutidos estes autos de tomada de contas especial instaurada pelo Fundo Nacional de Desenvolvimento da Educação - FNDE, em desfavor da Sra. Delma da Fonseca Milhomem, Prefeita (gestões 2005-2008 e 2009-2012) e corresponsabilidade do Sr. José Luciano Azevedo Carlos, Prefeito (gestão 2013-2016) , em face da omissão no dever de prestar contas dos recursos repassados ao Município de Ponte Alta do Bom Jesus-TO, em virtude do Convênio 656831/2009 (Siafi 655045) , que teve por objeto construção de escola, no âmbito do Programa Nacional de Reestruturação e Aparelhagem da Rede Escolar Pública de Educação Infantil - PROINFÂNCIA.
ACORDAM os Ministros do Tribunal de Contas da União, reunidos em Sessão da Segunda Câmara, em:
9.1. excluir da relação processual a empresa MM Engenharia Ltda.;
9.2. julgar regulares com ressalva as contas da Sra. Delma da Fonseca Milhomem, com fundamento nos arts. 1.º, inciso I, 16, inciso II, 18 e 23, inciso II, da Lei n.º 8.443/1992 c/c os arts. 1.º, inciso I, 208 e 214, inciso II, do Regimento Interno/TCU;
9.3. julgar irregulares as contas do Senhor José Luciano Azevedo Carlos, com fundamento nos arts. 1.º, inciso I, 16, inciso III, alínea "a", 19, parágrafo único da Lei n.º 8.443/1992, c/c os arts. 1.º, inciso I, 209, inciso II, 210, § 2.º do Regimento Interno do TCU, aplicando-lhe multa no valor de R$ 10.000,00 (dez mil reais) , nos termos do art. 58, inciso I, da Lei n.º 8.443/1992, fixando o prazo de 15 dias, a partir da notificação, para que, nos termos do art. 214, inciso III, alínea "a", do Regimento Interno do TCU, comprove, perante este Tribunal, o recolhimento, aos cofres do Tesouro Nacional, do valor atualizado monetariamente desde a data deste acórdão até a data do efetivo recolhimento, se for pago após o vencimento, na forma da legislação em vigor;
9.4. autorizar, desde logo, a cobrança judicial das dívidas, nos termos do art. 28, inciso II, da Lei 8.443/1992, c/c o art. 219, inciso II, do Regimento Interno do TCU, caso não atendida a notificação;
9.5. determinar ao Fundo Nacional de Desenvolvimento da Educação (FNDE) , com fulcro no art. 250, inciso II, do Regimento Interno/TCU, que, em conjunto com o Município de Ponte Alta do Bom Jesus/TO, proceda à negociação junto à empresa MM Engenharia Ltda. para que ela efetue a reparação dos defeitos e o refazimento dos serviços irregulares que foram identificados ainda em 2012 nas obras de construção da escola objeto do convênio nº 656831/2009, previamente à celebração de novo ajuste com vistas à conclusão dos serviços;
9.6. recomendar ao Fundo Nacional de Desenvolvimento da Educação (FNDE) , com fulcro no art. 250, inciso III, do Regimento Interno/TCU, que, em coordenação com a Advocacia-Geral da União, avalie a priorização da celebração de novo ajuste com a finalidade de concluir as obras da escola parcialmente executada no âmbito do Convênio n.º 656831/2009, no município de Ponte Alta do Bom Jesus/TO, que permanece inacabada, tendo, por fundamentos, o disposto no art. 45 da Lei de Responsabilidade Fiscal, no art. 21 da Lei n.º 14.116/2020 (LDO relativa a 2021) , bem como a orientação geral contida no subitem 9.1.6 do Acórdão 2180/2019-TCU-Plenário, Relator Ministro Bruno Dantas; 
9.7. autorizar, com fulcro no art. 17 da Resolução-TCU 315/2020, a SecexTCE a monitorar a determinação e recomendação acima; e
9.8. arquivar, com fulcro no art. 169, inciso III, do Regimento Interno do TCU, o presente processo.

Tomada de Contas Especial. Motivo: Omissão no dever de prestar contas do Convênio nº 656831/2009, firmado entre a Prefeitura Municipal de Ponte Alta do Bom Jesus/TO e o Fundo Nacional de Desenvolvimento da Educação - FNDE/MEC.

Segunda Câmara

Município de Ponte Alta do Bom Jesus - TO.

3. Interessados/Responsáveis:
3.1. Interessados: Fundo Nacional de Desenvolvimento da Educação (00.378.257/0001-81); Município de Ponte Alta do Bom Jesus - TO (01.067.966/0001-09).
3.2. Responsáveis: Delma da Fonseca Milhomem (XXX.326.241-XX); Jose Luciano Azevedo Carlos (XXX.227.981-XX); Marcelo Costa Maia (XXX.554.741-XX); Mm Engenharia Eireli (10.378.889/0001-07).

13.1. Ministros presentes: Bruno Dantas (Presidente), Augusto Nardes (Relator), Aroldo Cedraz e Antonio Anastasia.
13.2. Ministros-Substitutos presentes: Marcos Bemquerer Costa e André Luís de Carvalho.

AUGUSTO NARDES

Reproduzo, a seguir, como parte do relatório a instrução elaborada no âmbito da Secretaria de Controle Externo de Tomada de Contas Especial, ratificada pela instância diretiva da unidade (peças 81/83) :
"INTRODUÇÃO
Cuidam os autos de tomada de contas especial instaurada pelo Fundo Nacional de Desenvolvimento da Educação - FNDE, em desfavor da Sra. Delma da Fonseca Milhomem (CPF XXX.326.241-XX) , Prefeita (gestões 2005-2008 e 2009-2012) e corresponsabilidade do Sr. José Luciano Azevedo Carlos (CPF XXX.227.981-XX) , Prefeito (gestão 2013-2016) , em face da omissão na prestação de contas quanto aos recursos repassados ao Município de Ponte Alta do Bom Jesus-TO, em virtude do Convênio 656831/2009 (Siafi 655045) - peça 1, p. 198-209, vigente de 29/12/2009 a 2/12/2015, e cujo prazo final para a apresentação da prestação de contas expirou em 31/1/2016, que teve por objeto construção de escola, no âmbito do Programa Nacional de Reestruturação e aparelhagem da rede escolar pública de educação infantil - PROINFÂNCIA.
HISTÓRICO
Conforme histórico já abordado da instrução de citação (peça 42) , o FNDE repassou ao Município de Ponte Alta do Bom Jesus-TO a importância total de R$ 943.058,91, conforme relação de ordens bancárias constante da peça 1, p. 273. Por meio dos ofícios constantes da peça 1, p. 425 e 427-428, recebidos conforme atestam os Comprovante de Ciência e AR constantes da peça 1, p. 426 e 431 (no exercício de 2016) , o órgão instaurador notificou os dois responsáveis acerca da omissão no dever legal de prestar constas dos recursos federais recebidos, requerendo as providências devidas ou a devolução dos aludidos recursos. Diante da omissão dos responsáveis, foi instaurada a TCE, em razão da execução parcial da obra contratada, cujo objeto era a construção de uma escola, em estado inservível para o fim ao qual deveria se destinar. 
Em face da análise promovida na seção "EXAME TÉCNICO" da instrução inicial (peça 42) , e da análise dos documentos presentes nos autos, verificou-se que a Sra. Delma da Fonseca Milhomem (CPF XXX.326.241-XX) , Prefeita (gestões 2005-2008 e 2009-2012) , era a pessoa responsável pela gestão dos recursos federais recebidos por meio do Convênio 656831/2009 (Siafi 655.045) (peça 1, p. 198-209) ,  e o Sr. José Luciano Azevedo Carlos (CPF XXX.227.981-XX) , Prefeito (gestão 2013-2016) , era o responsável pela apresentação da prestação de contas por meio do SiGPC, nos termos da Súmula 230 do TCU, tendo o prazo final da aludida prestação de contas expirado em 31/1/2016, portanto, durante sua gestão. No entanto, de acordo com a Informação 1712/2016 SEAPC/COAPC-CGCAP/DIFIN/FNDE, de 7/10/2016 (peça 1, p. 441-442) , foi realizada consulta ao extrato bancário extraído do Sistema de Gestão Financeira - SIGEF e não houve evidência da responsabilização do Sr. José Luciano Azevedo Carlos na movimentação bancária, uma vez que não havia saldo na conta quando este iniciou a sua gestão, em 1º/1/2013. 
Na instrução constante à peça 42, com base na resposta à diligência efetuada pela unidade técnica junto ao FNDE, foi apurado que o Parecer Técnico de Execução Física de Objeto Financiado (Convênio/Pactuado) - Infraestrutura (peça 37) , bem como a Nota Técnica 6/2019/DIESP/COAPC-CGAPC/DIFIN (peça 39. P. 3-10) , demonstraram que até 17/9/2019 a obra permanecia inacabada em estado inservível, ou seja, sem serventia social, segundo evidenciava relatório fotográfico ali anexado. Conforme consta do Parecer Técnico, de 24/2/2016, o avanço registrado da obra no Simec foi de 66,69%, embora constem dois relatórios de vistoria, nos quais teriam sido apurados os percentuais de execução de 44,63% e 52,21%. Diante disso, a conclusão do parecer, bem como da nota técnica foi de reprovação integral da execução do convênio, com devolução integral dos recursos. 
Verificou-se que a empresa contratada, MM Engenharia Ltda, (CNPJ 10.378.889/0001-07) , recebeu R$ 943.058,91, conforme notas fiscais registradas no Simec, parcela essa de recursos não compatível com o percentual de serviços executados. Diante disso, foi proposta sua citação de forma solidária à Sra. Delma da Fonseca Milhomem (peça 42) , cuja resposta consta da peça 65. Quanto à Sra. Delma e o Sr. José Carlos, as justificativas já haviam sido apresentadas quando da primeira citação e audiência realizadas (peças 11-17 e 19) . 
Observou-se o envio intempestivo da prestação de contas por meio do SiGPC/Contas Online em 20/11/2018, cuja gestão do Sr. José Carlos já havia terminado, não tendo sido possível estabelecer o nexo causal entre os recursos transferidos e a execução do objeto do convênio, mantendo-se, assim, a irregularidade quanto à não apresentação da prestação de contas pelo responsável no prazo regulamentar (peça 42, p. 6) . 
No exame técnico realizado na instrução à peça 68, foi transcrita a alegação de defesa apresentada pela procuradora da responsável (peças 11-17) , nos seguintes termos:  
Alegações de Defesa 
13. Em resposta à citação acima informada, a Sra. Delma da Fonseca Milhomem apresentou sua defesa conforme documentação de peças 11-17, por meio de sua advogada Sra. Márcia Regina Pareja Coutinho, devidamente constituída nos autos, conforme peça 18. 
14. A seguir os principais argumentos apresentados na defesa da Sra. Delma da Fonseca Milhomem, resumidamente: 
14.1. Argumenta que não foi notificada da Tomada de Cantas realizada pelo FNDE (peça 1, p. 427-432) , como pretendeu afirmar o referido órgão, haja vista que o endereço destacado no envelope é de Dianópolis e a mesma reside em Ponte Alta do Bom Jesus, sendo outra pessoa desconhecida que recebeu o envelope na cidade de Dianópolis. 
14.2. Alega que o andamento da obra foi normal, sem paralisação no período de 2009 a 2012, conforme relatório extraído do site do próprio FNDE (SIMEC-Sistema Integrado de Monitoramento do Ministério da Educação - peça 12, p. 7-14) , e que somente em 18/6/2013 é que ocorreu a paralisação da obra já na gestão do seu sucessor, Sr. José Luciano Azevedo Carlos. 
14.3. Com base no relatório acima, a responsável afirma que a obra teve evolução entre janeiro de 2010, quando o valor de R$ 628.705,94 foi creditado, correspondente a 50% do valor da obra, atingindo 52,29% conforme informação no SIMEC em 12/08/2011. O segundo repasse efetuado pelo órgão convenente (25%) ocorreu em 2/12/2011 e a partir deste repasse a obra evoluiu até o percentual de 66,70% da obra em 29/11/2012. 
14.4. Informa que ocorreram os seguintes pagamentos, conforme os extratos e notas fiscais em anexo ao recurso: NF 000002 - 18/3/2010 - R$ 145.018,54; NF 000003 - 14/5/2010 - R$ 148.238,20; NF000007 - 13/7/2010 - R$ 155.624,07; NF 000013 - 18/10/2010 - R$ 179.825,13; TED AUTORIZADO - 8/2/2012 - R$ 175.538,95; e TED AUTORIZADO - 14/6/2012 - R$ 159.079,19, perfazendo o montante de R$ 963.324,08. 
14.5. A responsável alega que devido a algumas inconsistências apontadas na vistoria in loco realizada pelo FNDE em outubro de 2013, já na gestão do seu sucessor, providenciou mesmo assim um novo projeto e deixou pronto para apresentar junto ao FNDE. O prefeito sucessor providenciou a apresentação do projeto após ter paralisado a obra e, logicamente, com o patrimônio tendo sido depreciado, o projeto com alterações foi rejeitado e a partir de tal rejeição, não existe um documento sequer do gestor em adotar medidas para saneamento das pendências, tais como exigir da construtora os reparos necessários, efetuar novo projeto com as adequações de acordo com o que o FNDE entendia ser possível, notificar a empresa e se fosse o caso promover ação contra a construtora. 
14.6. Argumenta que o FNDE não repassou o restante dos recursos do convênio, no valor de R$ 314.352,96, sem nenhuma justificativa plausível, mesmo tendo autorizado a dilação da vigência do convênio por três vezes na sua gestão, fora outras prorrogações ocorridas na gestão do seu sucessor. 
14.7. A responsável pondera "Se o FNDE foi totalmente contrário a disponibilizar a verba para a conclusão da obra, como pretende impor a execução integral do convênio se indeferiu o seu prosseguimento, mesmo estando inadimplente com a liberação da verba?". 
14.8. Em sua defesa, a Sra. Delma da Fonseca Milhomem alega que há contradição nos atos do gestor José Luciano quando este solicita a prorrogação do prazo de vigência do convênio em 2015, incluindo na solicitação uma planilha de trabalho a ser desenvolvida e segundo parecer técnico do FNDE, também encaminha e-mail alegando desinteresse em prorrogar o convênio. 
14.9. Conclui seus argumentos dizendo que resta fartamente justificado o motivo pelo qual deixou de prestar contas total ao final da execução da obra, como reza o convênio, uma vez que competia ao sucessor efetuar a devida prestação de contas, bem como também a execução do restante da obra. 
14.10. A responsável conseguiu localizar perante a prefeitura os documentos que se encontravam jogados em caixas d'água na sede da prefeitura, estando anexados à sua defesa. 
A análise das alegações de defesa já havia sido realizada no âmbito da instrução à peça 42, p. 4-6 e transcrita da instrução à peça 68, p. 3-5:
8.	Conforme resposta enviada pelo FNDE em razão da diligência efetuada, foi demonstrado, por relatório fotográfico em 17/9/2019, que a obra permanece inacabada em estado inservível para o fim ao qual deveria se destinar, levando-se em consideração que a obra foi iniciada em 18/2/2010. Constam percentuais distintos de execução, conforme pareceres técnicos elaborados, oscilando de 44,63% a 66,69%, porém, conforme consta da fonte oficial relativa à situação da obra - SIMEC (peça 67) , o percentual de execução registrado em 14/12/2015, última data aferida, foi, efetivamente, de 66,69%. Assim, diante dos esclarecimentos prestados pelo FNDE, a conclusão a que chegou a Nota Técnica 6/2019, de 22/3/2019 (peça 39, p. 3-10) foi no sentido de desaprovar integralmente a prestação de contas apresentada intempestivamente em 20/11/2018, contendo os seguintes trechos constantes da instrução à peça 42, p. 6:
23. Diante dessa conclusão da NOTA TÉCNICA Nº 6/2019/DIESP/COAPC/CGAPC/DIFIN (peça 39, p. 3-10) , em função das diversas irregularidades detectadas na execução do Convênio 656831/2009 (Siafi 655.045) e verificadas na análise prestação de contas encaminhada intempestivamente via SiGPC/Contas Online em 20/11/2018, não foi possível estabelecer o nexo de casualidade entre os recursos transferidos e a execução do objeto do convênio. 
24. Além disso, no caso em tela, não se vislumbra a possibilidade de aproveitamento do que foi executado para conclusão posterior do objeto avençado, não podendo ser extraído daquilo que foi executado quaisquer dos benefícios almejados originalmente. Houve, portanto, completo desperdício de dinheiro público, o qual deve ser integralmente devolvido aos cofres federais. 
25. A jurisprudência desta Corte tem reiterado esse entendimento de acordo com os Acórdão 2828/2015-TCU-Plenário, 1.731/2015-TCU-1a Câmara, 1.960/2015-TCU-1a Câmara, 3.324/2015- TCU-2a Câmara, 7.148/2015-TCU-1a Câmara e 2.158/2015-TCU-2ª Câmara.
9.	Nesse contexto, verificou-se que os argumentos de defesa apresentados pela responsável Sra. Delma da Fonseca Milhomem não foram suficientes para elidir a irregularidade constatada, tendo sido rejeitados. Diante da inclusão da empresa contratada no rol de responsáveis, foi efetuada nova citação aos responsáveis, incluindo a Sra. Delma Milhomem, porém não apresentou resposta. 
10.	Naquela instrução de citação (peça 42) , a metodologia de cálculo adotada considerou o valor de R$ 943.058,91, correspondente ao valor total repassado e, igualmente, ao valor total pago à empresa contratada. Os percentuais de execução, para fins de alocação de débito aos responsáveis se basearam nesse valor, chegando-se ao montante de R$ 628.925,99 atribuído à Sra. Delma Milhomem, referente ao valor equivalente aos serviços executados, sem possibilidade de aproveitamento da parte do objeto executado (66,69%) e R$ 314.132,92 à empresa MM Engenharia Ltda, equivalente aos serviços não executados (33,31%) . 
11.	No entanto, quanto à metodologia de cálculo adotada, entende-se que o percentual de execução deveria ter sido aplicado, na verdade, sobre o valor total orçado da obra, considerando a parte relativa aos recursos federais do concedente. Ou seja, o valor total da obra pactuada entre o município e o FNDE foi de R$ 1.270.113,00, sendo a parte do concedente de R$ 1.257.411,87. Considerando as informações constantes do SIMEC, bem como nos documentos técnicos presentes no processo, a obra chegou a um percentual de execução de 66,69%. Desse modo, o cálculo dos débitos a serem atribuídos aos responsáveis passaria a ser o seguinte: 
	Valor pactuado da 
obra relativo aos 
recursos federais 
 (Em R$) 
A
	Percentual 
executado da 
obra (Em %) 
B
	Débito atribuído à Sra. 
Delma Milhomem 
referente à parcela 
executada
C = (A*B) 
	Valor repassado ao
 município e integralmente 
pago à empresa 
contratada (Em R$) 
D
	Débito atribuído
 à empresa
contratada
D-C

	1.257.411,87
	66,69
	838.567,97
	943.058,91
	104.490,94

12.	Nesse sentido, diante da alteração nos valores de débitos a serem atribuídos aos responsáveis, sobretudo no caso da Sra. Delma da Fonseca Milhomem, não é possível aplicar a jurisprudência vigente, no sentido de que é possível sua condenação pelo valor da citação já realizada, mesmo que posteriormente seja suscitado débito mais elevado, desde que a diferença entre os dois montantes não seja significativa (Acórdão 6907/2018-TCU-Segunda Câmara, Relator Marcos Bemquerer) . No presente caso, a diferença passa a ser de R$ 209.641,98, diante do equívoco aplicado à metodologia de cálculo anteriormente, sendo necessária, portanto, a realização de nova citação à responsável.  
13.	Quanto à empresa contratada, não há necessidade de renovação de citação, diante da redução do débito a ser atribuído, conforme consta da jurisprudência deste Tribunal (Acórdão 3885/2011-TCU-Segunda Câmara, Relator André de Carvalho) , por meio do qual se decidiu que o valor do débito apurado inferior ao do inscrito no ofício de citação não causa prejuízo ao interessado, não havendo necessidade de renovação da citação. Assim sendo, o débito a ser atribuído a empresa passa a ser de R$ 104.490,94, em solidariedade à Sra. Delma da Fonseca Milhomem, mas sem necessidade de se efetuar citação à empresa novamente. 
14.	Vale ainda lembrar que segundo a jurisprudência deste Tribunal, no caso de execução parcial do objeto do convênio, sem alcance dos seus objetivos, a gestora (Sra. Delma Milhomem) responde pelo total dos recursos repassados, no presente caso, R$ 943.058,91. A empresa contratada, por outro lado, somente deve ressarcir ao erário o montante correspondente ao valor recebido e não executado, sendo, no presente caso, a diferença entre o valor recebido (R$ 943.058,91) e o valor referente à parcela executada (R$ 838.567,97) , chegando-se ao montante de R$ 104.490,94.  
	Desse modo, em face da análise promovida na seção "EXAME TÉCNICO", e da análise dos documentos presentes nos autos, verificou-se a necessidade de se realizar nova citação da Sra. Delma da Fonseca Milhomem (CPF XXX.326.241-XX) , Prefeita (gestões 2005-2008 e 2009-2012) , responsável pela gestão dos recursos federais recebidos por meio do Convênio 656831/2009 (Siafi 655.045) (peça 1, p. 198-209) , diante do equívoco quanto à metodologia de cálculo adotada quando da citação anteriormente realizada (peça 42) . 
Quanto à empresa contratada MM Engenharia Ltda - ME (CNPJ:10.378.889/0001-07) , na figura de seu sócio administrador Marcelo Costa Maia (CPF: XXX.554.741-XX) , considerou-se cabível que lhe fosse comunicado que a Sra. Delma da Fonseca Milhomem, ex-prefeita do Município de Ponte Alta do Bom Jesus-TO, estaria sendo responsabilizada solidariamente com a empresa MM Engenharia Ltda., no valor de R$ 104.490,94 (em 6/12/2012) , em razão da execução parcial da obra contratada com aquele município, tendo por objeto a construção de escola, no âmbito do Programa Nacional de Reestruturação e aparelhagem da rede escolar pública de educação infantil - PROINFÂNCIA, para, querendo, apresentar alegações complementares ao Ofício 26761/2021-TCU/SEPROC (Processo 011.979/2017-8) .
11.	Assim sendo, foi proposta a renovação da citação da Sra. Delma da Fonseca Milhomem nos seguintes termos (peça 68, p. 5) :
a) realizar a citação da Sra. Delma da Fonseca Milhomem (CPF XXX.326.241-XX) , Prefeita de Ponte Alta do Bom Jesus/TO (Gestões 2005-2008 e 2009-2012) , uma vez que não logrou demonstrar a boa e regular aplicação dos recursos federais recebidos à conta do Convênio 656831/2009 (Siafi 655.045) (peça 1, p. 198-209) , com fundamento nos arts. 10, § 1º, e 12, inciso II, da Lei 8.443/1992, c/c o art. 202, inciso II, §1º, do Regimento Interno do TCU, para que, no prazo de quinze dias, a contar do recebimento do ofício citatório, apresente alegações de defesa quanto à ocorrência abaixo indicada, em razão da conduta especificada, e/ou recolha, aos cofres do Fundo Nacional de Desenvolvimento da Educação - FNDE, a importância abaixo indicada, atualizada monetariamente a partir da respectiva data até o efetivo recolhimento, abatendo-se, na oportunidade, as quantias eventualmente ressarcidas, na forma da legislação em vigor:
Débito atribuído somente à Sra. Delma da Fonseca Milhomem 
	Valor Original (Em R$) 
	Data da ocorrência

	838.567,97*
	6/12/2012**

*Valor equivalente aos serviços executados, porém sem possibilidade de aproveitamento da parte do objeto executada (equivale ao avanço registrado da obra no SIMEC, ou seja, 66,69% do valor total orçado da obra considerando a parcela referente aos recursos federais) .
	**Data do último pagamento efetuado conforme documento de peça 40.
Débito atribuído solidariamente à Sra. Delma da Fonseca Milhomem e à empresa MM Engenharia Ltda.  
	Valor Original (Em R$) 
	Data da ocorrência

	104.490,94*
	6/12/2012**

*Valor equivalente aos serviços não executados pela empresa contratada, representando a diferença entre o valor recebido (R$ 943.058,51) e o valor referente à parcela executada (R$ 838.567,97) . 
	**Data do último pagamento efetuado conforme documento de peça 40.
Responsável: Sra. Delma da Fonseca Milhomem (CPF XXX.326.241-XX) , Prefeita de Ponte Alta do Bom Jesus/TO (Gestões 2005-2008 e 2009-2012) .
Conduta: não demonstrar a boa e regular aplicação dos recursos federais recebidos à conta do Convênio 656831/2009 (Siafi 655.045) , cujo prazo para apresentação das contas expirou em 31/1/2016;
Nexo de causalidade: a não comprovação de despesa, no âmbito do instrumento em questão, impede a demonstração do nexo causal entre os recursos repassados e a referida despesa e, consequentemente, resulta em presunção de prejuízo ao erário;
Culpabilidade: não há excludentes de ilicitude, de culpabilidade e de punibilidade; é razoável supor que a responsável tinha consciência da ilicitude de sua conduta; era exigível conduta diversa da praticada;
Dispositivos violados: art. 37, caput, c/c o art. 70, parágrafo único, da Constituição da República Federativa do Brasil, art. 93, do Decreto-lei 200/1967, art. 66, do Decreto 93.872/1986 e cláusula Terceira, item II, do Termo de Convênio 656831/2009 (Siafi 655.045) (peça 1, p. 198-209) ;
Evidências: Informação 1712/2016-SEAPC/COAPC/CGCAP/DIFIN/FNDE, de 7/10/2016 (peça 1, p. 441-442) e Relatório de TCE 155/2016 - DIREC/COTCE/CGCAP/DIFIN-FNDE/MEC (peça 1, p. 446-450) .
12.	Após pronunciamentos favoráveis da Subunidade e Unidade (peças 69-70) , bem como do Despacho de autoridade à peça 71, foi enviado o ofício de citação 48294/2021-Seproc (peça 74) à procuradora da Sra. Delma da Fonseca Milhomem, cujo instrumento de mandato lhe confere poderes para receber citação, conforme procuração anexada (peça 18) , com a ciência de recebimento constante da peça 76. Da mesma forma, foi enviado ofício de notificação 49015/2021-Seproc ao Sr. Marcelo Junior Teixeira Maia, procurador da MM Engenharia Eireli (peça 77) , informando sobre o despacho proferido pelo Ministro Augusto Nardes à peça 71, com a respectiva ciência de recebimento à peça 78. Portanto, conforme consta do despacho de conclusão das comunicações processuais à peça 79, diante da falta de apresentação das alegações de defesa por parte da Sra. Delma da Fonseca Milhomem, a responsável é considerada revel para todos os efeitos processuais e entende-se que a empresa MM optou por não apresentar alegações complementares, conforme lhe foi facultado. 
EXAME TÉCNICO
Da validade das notificações
Preliminarmente, cumpre tecer breves considerações sobre a forma como são realizadas as comunicações processuais no TCU. A esse respeito, destacam-se o art. 179, do Regimento Interno do TCU (Resolução 155, de 4/12/2002) e o art. 4º, inciso III, § 1º, da Resolução TCU 170, de 30 de junho de 2004, in verbis:
Art. 179. A citação, a audiência ou a notificação, bem como a comunicação de diligência, farse-ão:
I - mediante ciência da parte, efetivada por servidor designado, por meio eletrônico, fac-símile, telegrama ou qualquer outra forma, desde que fique confirmada inequivocamente a entrega da comunicação ao destinatário;
II - mediante carta registrada, com aviso de recebimento que comprove a entrega no endereço do destinatário;
III - por edital publicado no Diário Oficial da União, quando o seu destinatário não for localizado
 (...) 
Art. 3º As comunicações serão dirigidas ao responsável, ou ao interessado, ou ao dirigente de órgão ou entidade, ou ao representante legal ou ao procurador constituído nos autos, com poderes expressos no mandato para esse fim, por meio de:
I - correio eletrônico, fac-símile ou telegrama;
II - servidor designado;
III - carta registrada, com aviso de recebimento;
IV - edital publicado no Diário Oficial da União, quando o seu destinatário não for localizado, nas hipóteses em que seja necessário o exercício de defesa.
Art. 4º. Consideram-se entregues as comunicações:
I - efetivadas conforme disposto nos incisos I e II do artigo anterior, mediante confirmação da ciência do destinatário;
II - realizadas na forma prevista no inciso III do artigo anterior, com o retorno do aviso de recebimento, entregue comprovadamente no endereço do destinatário;
III - na data de publicação do edital no Diário Oficial da União, quando realizadas na forma prevista no inciso IV do artigo anterior.
§ 1º O endereço do destinatário deverá ser previamente confirmado mediante consulta aos sistemas disponíveis ao Tribunal ou a outros meios de informação, a qual deverá ser juntada ao respectivo processo.
 (...) 
	Bem se vê, portanto, que a validade da citação via postal não depende de que o aviso de recebimento seja assinado pelo próprio destinatário da comunicação, o que dispensa, no caso em tela, a entrega do AR em "mãos próprias". A exigência da norma é no sentido de o Tribunal verificar se a correspondência foi entregue no endereço correto, residindo aqui a necessidade de certeza inequívoca. 
	Não é outra a orientação da jurisprudência do TCU, conforme se verifica dos julgados a seguir transcritos:
São válidas as comunicações processuais entregues, mediante carta registrada, no endereço correto do responsável, não havendo necessidade de que o recebimento seja feito por ele próprio (Acórdão 3648/2013-TCU-Segunda Câmara, Relator Min. José Jorge) ;
É prescindível a entrega pessoal das comunicações pelo TCU, razão pela qual não há necessidade de que o aviso de recebimento seja assinado pelo próprio destinatário. Entregandose a correspondência no endereço correto do destinatário, presume-se o recebimento da citação. (Acórdão 1019/2008-TCU-Plenário, Relator Min. Benjamin Zymler) ;
As comunicações do TCU, inclusive as citações, deverão ser realizadas mediante Aviso de Recebimento - AR, via Empresa Brasileira de Correios e Telégrafos, bastando para sua validade que se demonstre que a correspondência foi entregue no endereço correto. (Acórdão 1526/2007-TCU-Plenário, Relator Min. Aroldo Cedraz) .
A validade do critério de comunicação processual do TCU foi referendada pelo Supremo Tribunal Federal, nos termos do julgamento do MS-AgR 25.816/DF, por meio do qual se afirmou a desnecessidade da ciência pessoal do interessado, entendendo-se suficiente a comprovação da entrega do "AR" no endereço do destinatário:
Ementa: agravo regimental. Mandado de segurança. Desnecessidade de intimação pessoal das decisões do tribunal de contas da união. art. 179 do regimento interno do TCU. Intimação do ato impugnado por carta registrada, iniciado o prazo do art. 18 da lei nº 1.533/51 da data constante do aviso de recebimento. Decadência reconhecida. Agravo improvido.
O envio de carta registrada com aviso de recebimento está expressamente enumerado entre os meios de comunicação de que dispõe o Tribunal de Contas da União para proceder às suas intimações.
O inciso II do art. 179 do Regimento Interno do TCU é claro ao exigir apenas a comprovação da entrega no endereço do destinatário, bastando o aviso de recebimento simples. 
Da revelia da responsável Delma da Fonseca Milhomem 
No caso vertente, a citação da responsável se deu no endereço informado pela procuradora nomeada nos autos à peça 18, com poderes especiais para receber citação. A entrega do ofício citatório nesse endereço ficou comprovada, conforme peça 76. 
Nos processos do TCU, a revelia não leva à presunção de que seriam verdadeiras todas as imputações levantadas contra os responsáveis, diferentemente do que ocorre no processo civil, em que a revelia do réu opera a presunção da verdade dos fatos narrados pelo autor (Acórdão 1009/2018-TCU-Plenário, Relator Min. Bruno Dantas; 2369/2013 - TCU - Plenário, Relator Min. Benjamin Zymler e 2449/2013 - TCU - Plenário, Relator Min. Benjamin Zymler) . Dessa forma, a avaliação da responsabilidade do agente não pode prescindir da prova existente no processo ou para ele carreada. 
Ao não apresentar sua defesa, o responsável deixou de produzir prova da regular aplicação dos recursos sob sua responsabilidade, em afronta às normas que impõem aos gestores públicos a obrigação legal de, sempre que demandados pelos órgãos de controle, apresentar os documentos que demonstrem a correta utilização das verbas públicas, a exemplo do contido no art. 93 do Decreto-Lei 200/1967: "Quem quer que utilize dinheiros públicos terá de justificar seu bom e regular emprego na conformidade das leis, regulamentos e normas emanadas das autoridades administrativas competentes." 
Cabe ressaltar que as alegações de defesa referentes às imputações feitas à Sra. Delma da Fonseca Milhomem já haviam sido analisadas quando das instruções anteriores (peça 42, p. 4-6 e peça 68, p. 3-5) , conforme evidenciado no item 8 da presente instrução. Nessa ocasião, verificou-se que os argumentos de defesa apresentados pela responsável não haviam sido suficientes para elidir a irregularidade constatada, tendo sido rejeitados. Diante da inclusão da empresa contratada no rol de responsáveis, bem como da alteração da metodologia de cálculo adotada, foram efetuadas novas citações à responsável, sem alterar a fundamentação da sua responsabilização. 
Assim sendo, mesmo as alegações de defesa não tendo sido apresentadas pela Sra. Delma da Fonseca Milhomem, por ocasião da renovação da sua citação (peça 74) , e, considerando o princípio da verdade real que rege esta Corte, procurou-se buscar, em manifestações da responsável na fase interna desta Tomada de Contas Especial, se havia algum argumento que pudesse ser aproveitado a seu favor.  Entretanto, conforme consta do Relatório de TCE (peça 1, p. 449) , a Sra. Delma da Fonseca Milhomem não apresentou justificativa, nem recolheu o valor do débito a ela imputado, embora tenha sido notificada conforme evidenciado pelo órgão tomador à peça 1, p. 448. 
Em se tratando de processo em que a parte interessada não se manifestou acerca das irregularidades imputadas, não há elementos para que se possa efetivamente aferir e reconhecer a ocorrência de boa-fé na conduta do responsável, podendo este Tribunal, desde logo, proferir o julgamento de mérito pela irregularidade das contas, conforme os termos dos §§ 2º e 6º do art. 202 do Regimento Interno do TCU. (Acórdão 2064/2011-TCU-Primeira Câmara (relator Min. Ubiratan Aguiar) , 6.182/2011-TCU-1ª Câmara (relator Min. Weber de Oliveira) , 4.072/2010-TCU-1ª Câmara (Relator Min. Valmir Campelo) , 1.189/2009-TCU-1ª Câmara (Relator Min. Marcos Bemquerer) , 731/2008-TCU-Plenário (Relator Min. Aroldo Cedraz) .
Dessa forma, a responsável Delma da Fonseca Milhomem deve ser considerada revel, nos termos do art. 12, § 3º, da Lei 8.443/1992, devendo as contas serem julgadas irregulares, condenando-a ao débito apurado à sua responsabilidade e aplicando-lhe a multa prevista no art. 57 da Lei 8.443/1992.
Alegações de defesa apresentadas pela empresa MM Engenharia Ltda - ME. (peça 65) 
	O procurador da responsável alega que nunca houve pagamentos de parcelas não executadas, sendo certo de que não há comprovação de ato de enriquecimento sem causa ou danos ao erário por parte da empresa MM Engenharia Ltda. Ele alega que os indicativos constantes do processo versam unicamente em razão da omissão dos gestores em prestar constas de convênio federal, bem como de prosseguir com a continuidade da obra, ou seja, sem qualquer evidência de responsabilidade da empresa que sempre cumpriu com o avençado (peça 65, p. 4) .
Ele defende que compete ao TCU, dentro do seu ônus probatório, trazer aos autos análise completa dos fluxos dos processos de pagamentos efetuados pela Administração à empresa contratada, e que tal mapeamento não foi apresentado e que o percentual de execução se baseia nas informações constantes do SIMEC, ressaltando que, à época, aquele sistema servia somente para acompanhar a obra, não se tratando de processo de pagamento. Afirma, ainda, que em virtude do dever de prestar contas da aplicação de recursos sob sua guarda, competiria ao gestor público a prova da correta aplicação desses recursos (peça 65, p. 5) . 
O procurador da responsável alega que a empresa prestou todos os serviços de execução da obra até o fim de 2012 e que ainda esteve à disposição para dar continuidade e finalizá-la, haja vista que a paralisação somente ocorreu em razão de inadequações ocorridas durante a sua execução (desnível na construção do bloco administrativo) , motivo pelo qual o FNDE teria solicitado à Prefeitura apresentação de um projeto de adequação (peça 65, p. 5) . 
Continua com a argumentação de que, no ano de 2013, com a mudança de gestão, o Sr. Luciano Azevedo Carlos, novo prefeito do município, não buscou sanar as pendências do projeto, limitando-se a encaminhar o projeto produzido pela gestão anterior, deixando a obra executada até então em estado de deterioração e abandono. Afirma, a seu ver, que o gestor sucessor não teria adotado medidas efetivas para a solução e/ou correção das irregularidades existentes e que, segundo o Relatório de TCE a responsabilidade se restringiria aos prefeitos à época dos fatos (peça 65, p. 5-6) .
Novamente o procurador da responsável reafirma que a conduta danosa se refere à falta de prestação de contas e falta de ações para dar continuidade à obra, o que, consequentemente, gerou prejuízos ao erário por má gestão, sem atrelar, com isso, a conduta da responsável, haja vista não ter se omitido ou infringido qualquer norma legal (peça 65, p. 6) . Alega que o gestor sucessor não alocou esforços em dar continuidade à obra, uma vez que só procurou o FNDE após quase um ano de gestão, sem a propositura de novo projeto ou outros meios de adequações, e não pode atribuir esta "inércia" à responsável (peça 65, p. 7) . 
Ainda, o procurador argumenta que não ocorreu nenhuma irregularidade quanto ao pagamento das notas fiscais, pois o FNDE e a Prefeitura acompanharam todos os repasses dos valores, aceitando conforme atesto do fiscal, tanto que não foi objeto de questionamento na tomada de contas especial. Defende que a creche só não foi concluída pela empresa contratada por falta de interesse do gestor sucessor, tendo demonstrado, sempre, disposição e determinação em concluir a obra, devendo recair a responsabilidade sobre os então gestores do município e em especial, o ex-prefeito José Luciano, de acordo com a Súmula 230 do TCU (peça 65, p. 8) . 
Pede, com isso, o acolhimento das alegações de defesa apresentadas e a exclusão de sua responsabilidade do processo, solicitando, também, sustentação oral (peça 65, p. 9) . 
Análise das alegações de defesa 
Conforme prevê a jurisprudência do TCU, o ônus da prova sobre ocorrências ilegais imputadas a terceiros contratados pela Administração Pública realmente compete ao TCU, o qual deve evidenciar a conduta antijurídica praticada para fins de imputação de débito, enquanto a obrigação de demonstrar a boa e regular aplicação de recursos públicos é atribuída ao gestor e não a terceiros contratados pela Administração Pública (Acórdão 2544/2020-TCU-Plenário, Relator Bruno Dantas) . 
Ainda, segundo os artigos 4º e 5º da Lei 8.443/1992, o Tribunal de Contas da União tem jurisdição própria e privativa sobre as pessoas e matérias sujeitas à sua competência, abrangendo todos os responsáveis pela aplicação de recursos federais. Já o § 2° do art. 16 da mesma lei determina que deve o Tribunal, ao julgar irregulares as contas, fixar a responsabilidade solidária do agente público que praticou o ato irregular, e do terceiro que, como contratante ou parte interessada na prática do mesmo ato, de qualquer modo haja concorrido para o cometimento do dano apurado. No caso em tela, em que a obrigação (peça 14) foi assumida entre a empresa MM Engenharia Ltda., (CNPJ 10.378.889/0001-07) e a PM de Ponte Alta do Bom Jesus-TO, resta claro que a empresa é o terceiro mencionado no § 2º do artigo 16 da Lei 8.443/1992. 
Nesse sentido, a jurisprudência consolidada aponta que o TCU, quando do julgamento pela irregularidade das contas de determinado responsável, pode fixar, quanto ao débito apurado, a responsabilidade solidária de agente privado que haja concorrido para o dano, podendo ainda condená-lo ao pagamento da multa prevista no art. 57 da Lei 8.443/1992 (Acórdão 2262/2015-TCU-Plenário, 2.781/2015-TCU-1ª Câmara, 3.099/2015-TCU-1ª Câmara e 3.433/2015-TCU-1ª Câmara, 6.412/2015- TCU-2ª Câmara, 8.670/2015-TCU-2ª Câmara, 8.922/2015-TCU-2ª Câmara) . 
No presente caso, como já analisado na instrução de citação (peça 42) , consta a informação de que a empresa contratada, MM Engenharia Ltda. recebeu R$ 943.058,91, conforme notas fiscais registradas no Simec, parcela essa de recursos não compatível com o percentual de serviços executados. Dessa forma, a empresa contratada responderia solidariamente com a Sra. Delma da Fonseca Milhomem pelo valor total que a recebeu, abatida da parcela executada. A responsável, Sra. Delma da Fonseca Milhomem, além de responder solidariamente com a contratada, também seria citada individualmente pela parcela executada inservível para a população, pois a obra está inacabada. 
Nesse quadro, considerando que o percentual relativo à parte executada da obra corresponde a 66,69%, o valor referente à parte executada em relação ao valor contratado da obra da parte dos recursos do concedente (R$ 1.257.411,87 - peça 67) , corresponde a R$ 838.567,98, enquanto a empresa recebeu o valor de R$ 943.058,91. Desse modo, a empresa deve responder pelo valor total que recebeu (R$ 943.058,91) abatida da parcela executada (R$ 838.567,98) , chegando-se ao montante de R$ 104.490,93. Isso quer dizer que ela recebeu um valor superior ao que foi executado, sendo responsável portanto, pelo dano ao erário correspondente ao valor recebido indevidamente.
Portanto, embora a empresa contratada para executar o objeto do convênio não tenha a obrigação de prestar contas dos recursos públicos utilizados no ajuste, o que é responsabilidade do convenente, tal fato não é suficiente para dispensá-la da necessidade de comprovação dos serviços por ela prestados, pois o TCU tem a prerrogativa de responsabilizar o particular que recebeu recursos públicos federais para consecução de objeto conveniado cuja execução física não foi comprovada. Tal raciocínio está alinhado com o entendimento do TCU ao decidir sobre situações análogas, como pode ser constatado nos Acórdão 171/2019-TCU-Primeira Câmara (Relator Ministro-Substituto Marcos Bemquerer) , 993/2018 - 1ª Câmara (Relator Ministro Bruno Dantas) , 4.312/2014 - 2ª Câmara (Relator Ministro José Jorge) , 346/2017 - 1ª Câmara (Relator Ministro-Substituto Augusto Sherman Cavalcanti) .
Quanto à alegação de que o prefeito sucessor não teria tomado as medidas necessárias para a continuidade da obra, não é o que consta dos autos. Consta das razões de justificativa apresentadas pelo Sr. Luciano Carlos (peça 19) , evidências de que não houve qualquer repasse de recursos durante sua gestão (peça 19, p. 2) , bem como não geriu recursos do convênio, tendo recebido a conta com saldo zerado (peça 19, p. 2) . Além disso, o prefeito sucessor informa que encontrou o objeto do convênio em estado parcial e crítico da construção, com diversas restrições de cunho técnico na sua execução, inclusive com graves problemas estruturais. Diante disso, buscou envidar esforços no sentido de prorrogar o prazo do respectivo convênio junto ao FNDE, porém, sem sucesso, haja vista o indeferimento por parte daquele órgão. Ainda nesse contexto, consta dos autos notificação extrajudicial feita pelo município em face da MM Engenharia Ltda. tendo em vista o abandono da obra (peça 19, p. 15-16) . 
Desse modo, considera-se que suas alegações de defesa não devem ser acatadas, por não serem passíveis de elidir as irregularidades constatadas, devendo as contas serem julgadas irregulares, condenando-a ao débito apurado à sua responsabilidade e aplicando-lhe a multa prevista no art. 57 da Lei 8.443/1992.
Razões de justificativa apresentadas pelo Sr. José Luciano Azevedo Carlos (peça 19) 
Em resposta à audiência realizada ao Sr. José Luciano Azevedo Carlos (CPF XXX.227.981-XX) , o responsável apresentou suas razões de justificativas por meio da documentação de peça 19.
Os principais argumentos apresentados foram, em suma, que não houve qualquer repasse de recursos durante sua gestão, bem como não geriu recursos, tendo recebido a conta do convênio com o saldo zerado (peça 19, p. 1-2) 
Além disso, argumenta que encontrou o objeto do Convênio 656831/2009 em estado parcial e crítico da construção, com diversas restrições de cunho técnico na sua execução, inclusive com graves problemas estruturais e que a empresa MM Engenharia Ltda. contratada para a construção da obra em questão, abandonou-a, de modo que só restou notificá-la extrajudicialmente, em 6/9/2013 (peça 19, p. 15-16) . 
Ainda, o responsável alega que, diante da recusa do FNDE em prorrogar o prazo do Convênio 656831/2009 (peça 19, p. 17) , tal fato comprovaria a indisposição daquela autarquia de levar adiante o término da obra, demonstrando desinteresse e descaso em solucionar o problema apresentado. Afirma, inclusive, que encaminhou diversos ofícios ao FNDE, com o envio de cronogramas financeiros, novos realinhamentos, planilhas, demais documentos e fotos com o intuito de solucionar os problemas assinalados e dar continuidade à obra (peça 19, p. 3) . 
Análise das razões de justificativa
Como consta do processo, o Sr. José Luciano Azevedo Carlos foi prefeito do município no período de 2013 a 2016, tendo sido o responsável pela apresentação da prestação de contas por meio do SiGPC, nos termos da Súmula 230 do TCU, tendo o prazo da aludida prestação de contas expirado em 31/1/2016 (peça 1, p. 441-442) . Observa-se que o responsável envidou esforços no sentido de regularizar a situação da obra, por meio do envio de ofícios ao FNDE ao longo do ano de 2013 e 2014, tendo solicitado, inclusive, prorrogação do prazo da obra, mas negado por aquela autarquia, por motivos de defeitos graves na execução da obra, conforme consta da ficha de análise à peça 19, p. 17. Consta dos autos, também, o envio de ofício ao TCU, em 2015 informando das tentativas em retomar a obra junto ao FNDE e à empresa contratada, porém, sem sucesso (peça 19, p. 8) . 
Embora conste a menção de que foi comunicado ao Tribunal de Contas do Estado de Tocantins sobre os problemas encontrados na Prefeitura Municipal de Ponte Alta do Bom Jesus, o responsável não anexou documentação comprobatória aos autos (peça 19, p. 4) . É fato que o prefeito sucessor não prestou contas do ajuste e não trouxe, aos autos, comprovante quanto à adoção de medidas legais/judiciais com vistas ao resguardo do patrimônio público. Por outro lado, percebe-se que ele buscou adotar providências para a continuidade e conservação do que fora pactuado, sem, entretanto, obter êxito no atingimento dos objetivos do convênio. 
Cabe ressaltar que essa irregularidade, inclusive, tem origem na gestão anterior e não há, nos autos, documentos que permitam afirmar que o prefeito sucessor, de alguma maneira, contribuiu para essa ocorrência ou, ainda, que tinha condições de reverter a situação, haja vista não possuir recursos disponíveis para tal, dependendo, inclusive, da liberação dos recursos restantes por parte do FNDE. Ao contrário, os elementos contidos nos autos documentam amplamente que a irregularidade em questão foi especialmente concentrada na gestão anterior e que o prefeito sucessor envidou esforços no sentido de prorrogar o convênio junto ao FNDE a fim de dar continuidade à obra, porém, sem sucesso.   
Desse modo, o que se constata, sobretudo, é a falha cometida pelo responsável no sentido de não ter apresentado a prestação de contas do referido convênio, na forma e prazo devidos, haja vista o prazo final para sua apresentação ter ocorrido durante a sua gestão. Assim, considera-se cabível acatar parcialmente suas razões de justificativa pelo fato de ter demonstrado, por intermédio de documentação comprobatória, diversas tentativas de buscar soluções para a continuidade da obra, o que afastou a sua responsabilidade pelo débito. No entanto, não é demais lembrar que o Sr. José Luciano Azevedo Carlos foi ouvido em audiência nos autos justamente pelo "não cumprimento do prazo originalmente estipulado para prestação de contas", conforme ofício de peça 10, sendo que a defesa do responsável não se ocupou de juntar elementos ou trazer justificativas que descaracterizassem tal ocorrência.
Portanto, propõe-se que suas contas sejam julgadas irregulares, com aplicação da multa prevista no art. 58, inciso II, da LO/TCU, diante da não apresentação da prestação de contas durante a vigência do seu mandato, considerando, em especial, que a intempestividade se converteu em omissão propriamente dita, uma vez que a apresentação da prestação de contas ocorreu em 20/11/2018 pelo então prefeito Sr. Yaporan da Fonseca Milhomem (peça 80) e o AR contendo sua audiência foi assinado pelo responsável em 11/9/2018 (peça 21) . Tal entendimento se baseia na jurisprudência deste TCU, conforme transcrição abaixo: 
	Acórdão 1100/2021-TCU-Plenário | Relator: BENJAMIN ZYMLER
A omissão no dever de prestar contas fica caracterizada apenas a partir da citação feita pelo TCU. A apresentação da prestação de contas até o momento anterior ao da citação configura intempestividade no dever de prestar contas e deve ser considerada falha formal, hipótese que, aliada à demonstração da adequada e integral aplicação dos recursos, conduz ao julgamento das contas pela regularidade com ressalva.
Prescrição da Pretensão Punitiva
	Vale ressaltar que a pretensão punitiva do TCU, conforme Acórdão 1441/2016-TCU-Plenário, Relator Min. Benjamin Zymler, que uniformizou a jurisprudência acerca dessa questão, subordina-se ao prazo geral de prescrição indicado no art. 205 do Código Civil, que é de dez anos, contado da data de ocorrência da irregularidade sancionada, nos termos do art. 189 do Código Civil, sendo este prazo interrompido pelo ato que ordenar a citação, a audiência ou a oitiva do responsável.
No caso em exame, não ocorreu a prescrição, uma vez que a irregularidade sancionada ocorreu em 2/12/2016, vencimento do prazo para apresentação da prestação de contas, e o ato de ordenação da citação ocorreu em 4/8/2021 (peça 40) e, posteriormente, a renovação da citação à Sra. Delma da Fonseca Milhomem em 23/8/2021 (peça 71) .
CONCLUSÃO
	Em face da análise promovida na seção "Exame Técnico", verifica-se que a responsável Delma da Fonseca Milhomem e a empresa MM Engenharia Ltda - ME, na pessoa de Marcelo Costa Maia não lograram comprovar a boa e regular aplicação dos recursos, configurando-se a obra como inacabada em estado inservível à população. 
A Sra. Delma Milhomem, por meio de sua procuradora nomeada nos autos, instada a se manifestar quando da renovação da citação, optou pelo silêncio, configurando a sua revelia, nos termos do § 3º, do art. 12, da Lei 8.443/1992. Diante disso, propõe-se que suas alegações de defesa já analisadas na instrução à peça 68, p. 3.5 (item 8 da presente instrução) sejam rejeitadas, mantendo-se, sua responsabilização pela não comprovação da boa e regular aplicação dos recursos no âmbito do referido convênio, devendo as contas serem julgadas irregulares, condenando-a ao débito apurado à sua responsabilidade específica e aplicando-lhe a multa prevista no art. 57 da Lei 8.443/1992.
Quanto às alegações de defesa apresentadas pela empresa contratada, as mesmas não devem ser acatadas, haja vista não terem sido possíveis de elidir as irregularidades constatadas, mantendo-se sua responsabilização, conforme análise efetuada nos itens 31 a 37 da presente instrução, devendo as contas serem julgadas irregulares, condenando-a ao débito apurado à sua responsabilidade específica e aplicando-lhe a multa prevista no art. 57 da Lei 8.443/1992.
Quanto ao Sr. José Luciano Azevedo Carlos, propõe-se que sejam acolhidas, parcialmente, suas razões de justificativa, considerando, no entanto, as respectivas contas como irregulares, haja vista a intempestividade, no caso concreto, ter se convertido em omissão propriamente dita, em virtude de a apresentação da prestação de contas ter se dado em momento posterior à audiência realizada (Acórdão 1100/2021-TCU-Plenário, Relator Benjamim Zymler; Acórdão 10891/2020-TCU-Primeira Câmara, Relator Augusto Sherman; Acórdão 1792/2020-TCU-Primeira Câmara, Relator Weder de Oliveira Acórdão 4816/2017-TCU-Segunda Câmara, Relatora Ana Arraes; Acórdão 5773/2015-TCU-Primeira Câmara, Relator José Múcio Monteiro) . Portanto, a falha constatada se configura como grave infração à norma legal e constitucional, consistente na omissão no dever de prestar contas, o que enseja a aplicação da multa prevista no art. 58, inciso I, da Lei 8.443/92.  
PROPOSTA DE ENCAMINHAMENTO
Diante do exposto, submetem-se os autos à consideração superior, propondo:
considerar revel a responsável Delma da Fonseca Milhomem (CPF: XXX.326.241-XX) por ocasião da renovação de sua citação e, diante disso, rejeitar as alegações de defesa apresentadas anteriormente por não terem elidido as irregularidades constatadas;
rejeitar as alegações de defesa apresentadas pela empresa MM Engenharia Ltda, (CNPJ 10.378.889/0001-07) , por não terem elidido as irregularidades constatadas;
acatar parcialmente as razões de justificativa apresentadas pelo Sr. José Luciano Azevedo Carlos (CPF XXX.227.981-XX) ;
julgar irregulares as contas da Sra. Delma da Fonseca Milhomem (CPF: XXX.326.241-XX) e da empresa MM Engenharia Ltda, (CNPJ 10.378.889/0001-07) , com fundamento nos arts. 1º, inciso I, 16, inciso III, alíneas "b" e "c", 19, caput, e 23, inciso III, da Lei 8.443/1992, c/c os arts. 1º, inciso I, 209, incisos II e III, 210 e 214, inciso III, do Regimento Interno do TCU, condenandoo ao pagamento das importâncias a seguir especificadas e fixando-lhe o prazo de 15 dias, para que comprove, perante este Tribunal, em respeito art. 214, inciso III, alínea "a", do Regimento Interno do TCU, o recolhimento das dívidas aos cofres do Fundo Nacional de Desenvolvimento da Educação, atualizadas monetariamente e acrescidas de juros de mora, calculados a partir das datas indicadas até a data do efetivo recolhimento e com o abatimento de valores acaso já satisfeitos, nos termos da legislação vigente:
Débito atribuído somente à Sra. Delma da Fonseca Milhomem 
	Valor Original (Em R$) 
	Data da ocorrência

	838.567,97*
	6/12/2012**

*Valor equivalente aos serviços executados, porém sem possibilidade de aproveitamento da parte do objeto executada (equivale ao avanço registrado da obra no SIM, ou seja, 66,69% do valor total orçado da obra considerando a parcela referente aos recursos federais) .
**Data do último pagamento efetuado conforme documento de peça 40.
Débito atribuído solidariamente à Sra. Delma da Fonseca Milhomem e à empresa MM Engenharia Ltda.  
	Valor Original (Em R$) 
	Data da ocorrência

	104.490,94*
	6/12/2012**

*Valor equivalente aos serviços não executados pela empresa contratada, representando a diferença entre o valor recebido (R$ 943.058,51) e o valor referente à parcela executada (R$ 838.567,97) . 
**Data do último pagamento efetuado conforme documento de peça 40.
aplicar, individualmente, com fundamento no art. 57, da Lei 8.443/1992, c/c o art. 267, do Regimento Interno do TCU, multa à Sra. Delma da Fonseca Milhomem (CPF: XXX.326.241-XX) e à empresa MM Engenharia Ltda, (CNPJ 10.378.889/0001-07) , fixando o prazo de 15 dias, a partir da notificação, para que, nos termos do art. 214, inciso III, alínea "a", do Regimento Interno do TCU, comprove, perante este Tribunal, o recolhimento, aos cofres do Tesouro Nacional, do valor atualizado monetariamente desde a data do acórdão que vier a ser proferido até a data do efetivo recolhimento, se for pago após o vencimento, na forma da legislação em vigor;
julgar irregulares as contas do Sr. José Luciano Azevedo Carlos (CPF: XXX.227.981-XX) , com fundamento nos arts. 1º, inciso I, 16, inciso III, alínea "a", 19, parágrafo único da Lei 8.443/1992, c/c os arts. 1º, inciso I, 209, inciso II, 210, § 2º do Regimento Interno do TCU, aplicando-lhe a multa individual, com fundamento no art. 58, inciso I da Lei 8.443/1992, fixando o prazo de 15 dias, a partir da notificação, para que, nos termos do art. 214, inciso III, alínea "a", do Regimento Interno do TCU, comprove, perante este Tribunal, o recolhimento, aos cofres do Tesouro Nacional, do valor atualizado monetariamente desde a data do acórdão que vier a ser proferido até a data do efetivo recolhimento, se for pago após o vencimento, na forma da legislação em vigor;
autorizar, desde logo, a cobrança judicial das dívidas, nos termos do art. 28, inciso II, da Lei 8.443/1992, c/c o art. 219, inciso II, do Regimento Interno do TCU, caso não atendida a notificação;
 autorizar, desde logo, com fundamento no art. 26, da Lei 8.443/1992, c/c o art. 217, do Regimento Interno do TCU, caso seja do interesse do responsável, o parcelamento da dívida em até 36  (trinta e seis) parcelas, incidindo sobre cada uma, os encargos legais devidos, sem prejuízo de alertálo de que, caso opte por essa forma de pagamento, a falta de comprovação do recolhimento de qualquer parcela implicará o vencimento antecipado do saldo devedor, nos termos do art. 26, parágrafo único, da Lei 8.443/1992, c/c o art. 217, §2º, do Regimento Interno do TCU;
enviar cópia do Acórdão a ser prolatado, bem como do Relatório e do Voto que o fundamentarem, à Procuradoria da República no Estado do Tocantins, nos termos do § 3º do art. 16 da Lei 8.443/1992, c/c o § 7º do art. 209 do Regimento Interno do TCU, para adoção das medidas cabíveis; e
enviar cópia do Acórdão que vier a ser proferido ao Fundo Nacional de Desenvolvimento da Educação e aos responsáveis e seus procuradores nomeados nos autos, para ciência, informando que a deliberação, acompanhada do Relatório e do Voto que a fundamentam, está disponível para a consulta no endereço www.tcu.gov.br/acordaos, além de esclarecer que, caso requerido, o TCU poderá fornecer, sem custos, as correspondentes cópias de forma impressa.
2. 	O Ministério Público junto ao TCU diverge da instrução técnica em parecer lavrado nos seguintes termos (peça 84) :
"Cuidam os autos de tomada de contas especial (TCE) instaurada pelo Fundo Nacional de Desenvolvimento da Educação (FNDE) , em desfavor da Senhora Delma da Fonseca Milhomem (gestões 2005-2008 e 2009-2012) e do Senhor José Luciano Azevedo Carlos (gestão 2013-2016) , ex-prefeitos de Ponte Alta do Bom Jesus/TO, em face da omissão na prestação de contas quanto aos recursos repassados ao município pelo Convênio n.º 656831/2009 (Siafi 655045) , que teve por objeto a construção de uma escola, no âmbito do Programa Nacional de Reestruturação e Aparelhagem da Rede Escolar Pública de Educação Infantil (PROINFÂNCIA) .
2.	A vigência do ajuste compreendeu o período de 29/12/2009 a 2/12/2015, após sucessivas prorrogações, sendo três delas na gestão da Senhora Delma da Fonseca Milhomem, e as demais durante o mandato do Senhor José Luciano Azevedo Carlos. O prazo para a apresentação da prestação de contas expirou em 31/1/2016. O convênio compreendeu o valor total de R$ 1.270.113,00, sendo R$ 1.257.411,87 de recursos federais, e o restante (R$ 12.701,13) a título de contrapartida.
3.	No caso em tela, houve o repasse das duas primeiras parcelas (total de R$ 943.058,91) , correspondente a 75% dos recursos previstos, conforme as seguintes ordens bancárias: R$ 628.705,94, de 21/1/2010; e R$ 314.352,97, de 2/12/2011 (peça 1, p. 273) . A terceira não foi disponibilizada. Em dezembro de 2015, houve o indeferimento do último pedido de prorrogação de prazo, após informação da área gestora da concedente de que a obra apresentava graves defeitos de execução (peça 1, p. 413-414) .
4.	Ultrapassado o termo final para a apresentação da prestação de contas, ambos os ex-prefeitos foram notificados pela concedente da omissão no cumprimento do dever, com requisição das providências devidas ou a devolução dos recursos. Diante da inércia dos responsáveis, foi instaurada a presente TCE, cujo convênio conta com execução parcial da obra, em estado inservível para o fim ao qual se destinava.
5.	No TCU, após instrução preliminar (peça 6 a 8) , foi realizada a citação da Senhora Delma da Fonseca Milhomem pelo valor total dos recursos repassados, tendo em vista que foi durante seu mandato que houve a execução integral das despesas com as obras. A irregularidade atribuída foi a não comprovação da boa e regular aplicação dos recursos federais repassados, em face da omissão no dever de prestar contas. Quanto ao Senhor José Luciano Azevedo Carlos, foi efetuada sua audiência, em razão do descumprimento do prazo ajustado para o atendimento dessa obrigação, que venceu em sua gestão.
6.	Regularmente notificados, os responsáveis apresentaram suas alegações de defesa (peças 11 a 17) e razões de justificativa (peça 19) , as quais vieram acompanhadas de documentação acerca da execução física-financeira do ajuste, além de tratativas da prefeitura junto ao órgão concedente para a prorrogação do convênio, por parte da Senhora Delma da Fonseca Milhomem, e notícias, expedientes e ofícios que denotam a prática de atos de gestão com o objetivo de dar continuidade à execução do objeto, por parte do Senhor José Luciano Azevedo Carlos.
7.	Ao analisar as informações de defesa encaminhadas, a SecexTCE, em exame preliminar, fez pertinentes ponderações sobre a execução do ajuste, a seguir transcritas (peça 22, p. 4-5) , as quais fundamentaram pedido de diligência ao FNDE, acatado pelo nobre Relator, Ministro Augusto Nardes (peça 26) :
17. Inicialmente cabe trazer a decisão de indeferimento tomada pelo FNDE quando da solicitação de prorrogação e liberação do restante dos recursos do Convênio 656831/2009 (Siafi 655.045) feita pelo Sr. José Luciano Azevedo Carlos (CPF XXX.227.981-XX) , Prefeito (Gestão 2013- 2016) , conforme Ficha de Análise de peça 19, p. 17-18:
 (...) 
4. Em análise ao processo constatamos que:
a) De acordo com o SIMEC a obra está paralisada com 66,69%;
b) O convênio foi pago parcialmente no valor de R$ 943.058,91;
c) O saldo em conta é de R$ 8.619,12;
d) Consta e-mail da conversa do Prefeito com área gestora informando os defeitos graves na execução da obra não sendo esta de acordo com a prorrogação.
 (...) 
18. Primeiramente, o que chama a atenção nessa decisão é que não traz os argumentos técnicos desfavoráveis à prorrogação e conclusão da obra. Em segundo lugar, é que não havia um descompasso grave entre a liberação dos recursos (75%) e o andamento da obra (66,69%) .
19. Ante esse contexto, afigura-se que não é possível, neste momento, empreender uma análise conclusiva tanto da defesa da Sra. Delma da Fonseca Milhomem quanto das razões de justificativas do Sr. José Luciano Azevedo Carlos.
20. No mais, em razão da ausência de um laudo técnico condenando definitivamente a obra parcialmente realizada, demonstrando assim que seria ainda mais dispendiosa sua conclusão, causa impedimento à responsabilização adequada dos dois gestores envolvidos, Sra. Delma da Fonseca Milhomem e Sr. José Luciano Azevedo Carlos.
21. Outro ponto importante que merece um posicionamento do FNDE diz respeito à documentação apresentada pela Sra. Delma da Fonseca Milhomem em sua defesa conforme documentação de peças 11-17, no sentido de saber se essa documentação pode ser recebida como prestação de contas ou não, e mesmo que ainda persista a questão da omissão na prestação de contas, o abandono de uma obra com mais de 60% de execução, em que pese o descompasso entre o executado e pago de quase 10%, mas se ainda é possível sua conclusão, com grande benefício para a sociedade, por se tratar de uma escola, deve ser levado em consideração para o adequado deslinde dos autos.
 (...) 
22. Ante a apresentação de defesa pela responsável, Sra. Delma da Fonseca Milhomem (peças 11-17) , bem como as razões de justificativas apresentadas pelo Sr. José Luciano Azevedo Carlos, com elementos que deixaram dúvidas sobre a documentação apresentada e a viabilidade ou não da conclusão da obra em questão, é de bom alvitre realizar diligência ao FNDE, de modo a solicitar relatório de vistoria, se houver, e um laudo técnico condenando definitivamente a obra parcialmente realizada com recursos do Convênio 656831/2009 (Siafi 655.045) (peça 1, p. 198-209) , que teve por objeto construção de escola, no âmbito do Programa Nacional de Reestruturação e aparelhagem da rede escolar pública de educação infantil - PROINFÂNCIA.
8.	Em atenção à diligência, o FNDE encaminhou o Parecer Técnico de Execução Física de Objeto Financiado - Infraestrutura (peça 37) , com relatório fotográfico de 17/9/2019, mostrando que até essa data a obra permanece inacabada, em estado inservível. Também enviou a Nota Técnica n.º 6/2019 (peça 39, p. 3-10) , na qual conclui pela insuficiência da documentação da prestação de contas apresentada intempestivamente para fins de aprovação do valor repassado.
9.	Diante disso, a SecexTCE entendeu que as alegações de defesa e razões de justificativa dos responsáveis deveriam ser rejeitadas. Considerou, todavia, que, em razão da diferença entre a parcela de recursos repassada (75%) e o percentual de execução atingido (66,69%) , haveria a necessidade, antes da decisão de mérito, de citar solidariamente a MM Engenharia Ltda - contratada pelo município e que recebeu os pagamentos efetuados no âmbito do convênio (peças 42 a 44) . Foi aberta também nova oportunidade para Senhora Delma da Fonseca Milhomem se pronunciar nos autos (peça 50) .
10.	Depois de efetuada segunda rodada de chamamento, foi verificado que o débito pelo qual a empresa foi citada era superior ao devido, tendo em vista que foi definido com base na diferença entre o valor total do objeto e aquele que não foi executado (R$ 314.132,92) . Assim, diante da necessidade de comunicar a MM Engenharia Ltda, com a redução no cálculo do prejuízo imputado à empresa, nova fase de contraditório foi oportunizada à Senhora Delma da Fonseca Milhomem (peças 74 e 77) .
11.	Notificada a referida empresa, e considerado o silêncio da ex-prefeita em resposta às duas oportunidades de defesa que lhe foram concedidas, a SecexTCE realizou a análise de mérito derradeira (peças 81 a 83) . Em resumo, sugere o julgamento pela irregularidade das contas dos responsáveis, a rejeição das alegações de defesa da ex-prefeita, com responsabilização pelo dano correspondente ao valor total repassado e a solidariedade da empresa executora em parcela do débito, além da aplicação da multa do art. 57 da Lei Orgânica do TCU a ambas. Além disso, propõe o acolhimento parcial das razões de justificativas apresentadas pelo Senhor José Luciano Azevedo Carlos, com a aplicação da multa fundamentada no art. 58, I, do mesmo diploma legal, em razão da omissão no dever de prestar contas, que recaiu em sua gestão.
12.	Considerando o histórico dos autos, manifestamos nossa discordância com as conclusões e a proposta de encaminhamento alvitrada, pelas razões que apresentamos a seguir.
13.	De início, convém ressaltar que as considerações iniciais da SecexTCE expostas por ocasião da análise das defesas dos ex-prefeitos (peça 22) , que foram antes reproduzidas neste parecer, levantaram aspectos pertinentes quanto à responsabilização nos autos, os quais não foram, a nosso ver, devidamente abordados nos exames posteriores da Unidade Técnica.
14.	Após nos debruçarmos sobre as manifestações de todos os responsáveis (peças 11-17, 19 e 65) , bem como sobre a documentação da TCE encaminhada ao TCU (peça 1) e a resposta enviada pelo FNDE em atenção à diligência (peças 31-34 / 36-39) , consideramos que a inexecução parcial do objeto não decorreu, propriamente, dos atos praticados pelos ex-prefeitos - ou de suas eventuais condutas omissivas -, nem da empresa executora, mas, em especial, por falhas na própria condução do processo entre a gestão municipal e a concedente.
15.	Veja-se que, em relação à Senhora Delma da Fonseca Milhomem, a documentação nos autos evidencia que a obra teve andamento regular por quase todo o período que esteve à frente da prefeitura - apenas no último semestre de 2012 não se identificou avanço nos serviços (peça 12, p. 8) - inexistindo descompasso relevante entre a execução física e financeira. Assim, entendemos não ser razoável imputar-lhe a responsabilidade pelo dano da TCE, mesmo que tenham sido apontados defeitos na execução de alguns serviços ainda no último ano de seu mandato. Cabe considerar que nesse período final, a então prefeita adotou medidas com vistas a prorrogar o ajuste, além de promover a readequação do projeto inicial, por demanda da concedente - o qual veio a ser apresentado ao FNDE na gestão subsequente, do Senhor José Luciano Azevedo Carlos -, o que denota a sua tentativa de solucionar as pendências dentro do prazo remanescente que tinha sob sua responsabilidade.
16.	No que diz respeito ao prefeito sucessor, apesar de não se reconhecer proatividade na mesma medida que a sua antecessora - houve demora na submissão do novo projeto à concedente, que somente foi apresentado quando as obras já se encontravam paralisadas -, também não é possível concluir, peremptoriamente, pela sua inércia em dar continuidade ao convênio. Isso porque notificou extrajudicialmente, em setembro de 2013 (peça 19, p. 15-16) , a empresa MM Engenharia Ltda. acerca dos defeitos identificados nas obras, bem como solicitou as prorrogações tempestivas do convênio, e se envolveu diretamente em tratativas junto ao FNDE para a liberação de recursos com vistas a finalizar a construção da creche (peça 19, p. 22) . A nosso ver, subsiste apenas a sua omissão no dever de prestar contas - irregularidade indevidamente atribuída também à Senhora Delma da Fonseca Milhomem -, que não restou justificada na respectiva defesa, sendo essa a única conclusão que acompanhamos em relação à instrução de mérito (peças 81 a 83) .
17.	Relativamente à empresa MM Engenharia Ltda., temos que a parcela que lhe foi atribuída a obrigação de ressarcimento é indevida, já que não foi categoricamente identificada a inexecução de itens pagos, mas tão somente um descompasso entre o percentual de realização dos serviços (66,7%) e o de desembolso de recursos (75%) . Em nosso entendimento, a ocorrência exige maior embasamento para configurar débito, visto que nem sempre há uma correspondência absoluta entre a execução física e a financeira em uma obra, não sendo expressiva a diferença identificada.
18.	Por outro lado, e apesar de terem sido constatados serviços executados de forma irregular e incompatíveis com o previsto em projeto e da solicitação de correção pelo FNDE ainda em 2012, não houve, posteriormente, ações mais incisivas por parte da concedente que, segundo os documentos dos autos, se limitou a prorrogar o convênio a partir de justificativas superficiais dos prefeitos. Não foram assinalados prazos para dar solução às pendências, nem foi realizado acompanhamento mais próximo das medidas que se alegavam em andamento.
19.	Ainda em 2013, o município submeteu ao FNDE novo projeto com o objetivo de sanar os problemas que haviam sido detectados em 2012, momento em que as obras já haviam sido paralisadas, mas se encontravam com mais de 60% de execução. Nesse contexto, não identificamos justificativa plausível do órgão para recusar a prorrogação do convênio ao fim de 2015, ainda mais depois de acatar sucessivos pedidos anteriores de mesma natureza. Não foi requerido à convenente que apresentasse laudo técnico com a demonstração de ser mais dispendiosa a conclusão da obra parcialmente realizada. Os graves defeitos que foram mencionados na resposta pelo indeferimento já eram de conhecimento da concedente há alguns anos, portanto, não poderiam servir de amparo, por si só, para fundamentar a recusa na continuidade da construção da creche.
20.	Outrossim, no exame efetuado pelo FNDE quanto aos dados enviados intempestivamente a título de prestação de contas (peças 37 e 39, p. 3-10) , a reprovação pela integralidade dos recursos fundamentou-se, basicamente, na situação de inexecução parcial do objeto e de obras paralisadas, contexto que já não era novidade para a concedente. De desconhecimento prévio, constaram apenas algumas inconsistências de ordem financeira (peça 39, p. 7-9) , as quais temos por irrelevantes, dado que correspondem a irrisório prejuízo.
21.	A nosso ver, a situação exigia ponderação quanto ao dano reverso ínsito à paralisação da obra, sobretudo, ao se considerar, segundo o que se dessume dos autos, a inexistência de sobrepreço ou superfaturamento ou de indícios outros de dano na contratação e execução do objeto. Neste ensejo, poder-se-ia cogitar da audiência, para fins de sanção, dos responsáveis do órgão concedente, em razão da negativa de prorrogação do prazo do ajuste para conclusão da obra. 
22.	Além disso, não houve qualquer consideração sobre o remanescente da obra que, embora inservível no estado que se encontra, pode ter valor de mercado e vir a ser aproveitado ou mesmo alienado, o que atrairia, em tese, a responsabilidade objetiva do município, para fins de devolução do valor empregado na construção.
23.	Malgrado a situação comporte, em tese, a responsabilização nos termos supra, não se vislumbra, prima facie, equidade e proporcionalidade nessa solução, pois a população local seria duplamente penalizada: por não contar com a edificação que, ao final, beneficiaria a coletividade e por ter que restituir valores relevantes com recursos próprios do município, num contexto de escassez fiscal. Além disso, no que concerne à aplicação de eventual sanção aos agentes do órgão concedente, a medida não propiciaria a efetiva reversão do dano, nem tampouco o bem-estar da coletividade a que se destinava a avença.
24.	Portanto, em razão dos argumentos acima expendidos, entende-se que o encaminhamento mais adequado, dada a ausência de elementos que evidenciem, de forma inequívoca, a culpabilidade na conduta dos ex-prefeitos quanto à execução parcial das obras, é de julgamento do mérito das contas da Senhora Delma da Fonseca Milhomem como regulares com ressalva, dando-lhe quitação, e do Senhor José Luciano Azevedo Carlos como irregulares, com aplicação de multa, apenas em razão da omissão incorrida no dever de prestar contas. Relativamente à empresa executora, entendemos cabível a sua exclusão da relação processual, sem que isso signifique o afastamento de sua responsabilidade pela reparação dos defeitos identificados na obra em 2012, o que deve vir a ser devidamente exigido no âmbito da repactuação para a continuação dos serviços, conforme o desfecho que será proposto neste parecer a partir das considerações que se seguem.
25.	Aproveitando o caso concreto desta TCE, nos permitimos abordar questão relevante, que, de modo não incomum, se replica em diversos processos julgados pelo Tribunal: a existência de obras de cunho social paralisadas e abandonadas.
26.	A situação sob exame requer, a nosso ver, a busca de soluções mais orientadas para o resultado prático da verdadeira lide que encerra o processo de tomada de contas especial. Neste diapasão, cremos que a Corte de Contas poderia estimular a adoção de medidas complementares que sejam úteis para a solução mais rápida do dano ao erário, bem como para promover a finalização da obra com seu aproveitamento pela população do Município de Ponte Alta do Bom Jesus/TO.
27.	Sabe-se que um dos problemas que mais afligem a Administração Pública é o da existência de diversos empreendimentos paralisados pelo país. Além da inutilidade e dos riscos de depredação e deterioração, deixam de beneficiar a população e geram verdadeiro desperdício de recursos. A adoção de esforços, por parte do poder público, para retomar e finalizar obras inacabadas, independentemente do que motivou cada paralisação, revela sinal de boa gestão e zelo com a coisa pública, que devem ser incentivados como prática político-administrativa.
28.	Para justificar ações nesse sentido, não falta fundamento legal e jurisprudencial. O art. 45 da Lei de Responsabilidade Fiscal, transcrito abaixo, impõe regra determinante para a preservação do patrimônio público, o que inclui obras custeadas com recursos federais mediante transferências voluntárias.
Art. 45. Observado o disposto no § 5.º do art. 5.º, a lei orçamentária e as de créditos adicionais só incluirão novos projetos após adequadamente atendidos os em andamento e contempladas as despesas de conservação do patrimônio público, nos termos em que dispuser a lei de diretrizes orçamentárias.
29.	A Lei n.º 14.116/2020 (LDO relativa a 2021) , por exemplo, em seu art. 21, estabelecia as condições a serem observadas para inclusão de ações ou subtítulos novos na Lei Orçamentária de 2021, priorizando projetos em andamento. Semelhante dispositivo constou da LDO relativa a 2020, art. 19.
O Projeto e a Lei Orçamentária de 2021 e os créditos especiais, observado o disposto no art. 45 da Lei Complementar nº 101, de 2000 - Lei de Responsabilidade Fiscal, e atendido o disposto no art. 2º desta Lei, somente incluirão ações ou subtítulos novos se:
I - tiverem sido adequada e suficientemente contemplados:
a) o disposto no art. 4º; e
b) os projetos e seus subtítulos em andamento;
II - os recursos alocados, no caso dos projetos, viabilizarem a conclusão de uma etapa ou a obtenção de uma unidade completa, consideradas as contrapartidas de que trata o § 4º do art. 83; e
III - a ação estiver compatível com a Lei do Plano Plurianual 2020-2023.
§ 1º    Entende-se como projeto ou subtítulo de projeto em andamento aquele, constante ou não da proposta, cuja execução financeira, até 30 de junho de 2020:
I - tenha ultrapassado vinte por cento do seu custo total estimado; ou
II - no âmbito do orçamento fiscal e da seguridade social, seja igual ou superior a R$ 50.000.000,00 (cinquenta milhões de reais) , desde que iniciada a execução física.
§ 2º  Entre os projetos ou subtítulos de projetos em andamento, terão precedência na alocação de recursos aqueles que apresentarem maior percentual de execução física.
§ 3º  Os órgãos setoriais do Sistema de Planejamento e de Orçamento Federal, ou equivalentes:
I - são responsáveis pelas informações que comprovem a observância do disposto neste artigo; e
II - manterão registros de projetos sob sua supervisão, por Estado ou Distrito Federal, pelo menos com informações de custo, da execução física e financeira e da localidade
30.	Com recorrência, o tema das obras inacabadas é objeto de discussões no TCU. No Acórdão 2180/2019-TCU-Plenário - Relator Ministro Bruno Dantas -, referente a relatório de consolidação de FOC em obras paralisadas das áreas de saúde, educação e saneamento, na região Nordeste, foi feita a recomendação abaixo ao Ministério da Economia, visando incorporação em manuais, cartilhas ou treinamentos, a respeito de obras e serviços de engenharia executados por meio da transferência de recursos federais (item 9.1.6) .
9.1.6. orientação aos órgãos concedentes, considerando a inteligência do art. 45 da Lei Complementar 101/2000, Lei de Responsabilidade Fiscal, para que, quando da celebração de novos instrumentos de transferência com municípios, verifiquem a existência de obras inacabadas executadas por meio de instrumentos de transferência anteriormente celebrados com o mesmo município e com objeto semelhante, que tenham condições de viabilidade técnica e econômica de serem concluídas, priorizando a celebração de novos ajustes que tenham como finalidade a conclusão de tais obras, excetuando-se os casos para os quais sejam apresentadas justificativas que comprovem a necessidade, a viabilidade e a oportunidade de nova obra em detrimento da conclusão da obra inacabada;
31.	No Acórdão 2704/2019-TCU-Plenário, relatado pelo Ministro Vital do Rêgo, alusivo a auditoria do Tribunal acerca da eficiência e efetividade da aplicação dos recursos advindos de emendas parlamentares individuais impositivas, o tema foi mencionado no voto do eminente relator, conforme trecho abaixo.
No caso de obras públicas, o relatório de auditoria assinala que os projetos em andamento são obrigatoriamente prioritários, pois a Lei de Responsabilidade Fiscal, no art. 45, não permite que a lei orçamentária inclua novos empreendimentos sem que haja provisões para a continuidade dos já iniciados. Claramente, a norma tem por finalidade evitar a paralisação de obras e o risco de que se tornem definitivamente inacabadas.
Sobre o referido ponto, foi identificada boa prática adotada pela Comissão Mista de Planos, Orçamentos e Fiscalização do Congresso Nacional, que tem alertado os parlamentares acerca da necessidade de priorizarem as obras em andamento, inclusive com a disponibilização da relação de
projetos nessa situação, bem como de planos de trabalho aprovados que ainda não contam com recursos suficientes.
32.	No Acórdão 1079/2019-TCU-Plenário, também relatado pelo Ministro Vital do Rêgo, referente a auditoria operacional com o objetivo de elaborar um diagnóstico sobre as obras paralisadas no país financiadas com recursos da União, foi recomendado ao Ministério da Economia, que, em conjunto com os demais ministérios que gerenciam recursos destinados a obras públicas, adotasse providências com vistas a fortalecer iniciativas de compartilhamento de informações, de forma tempestiva e qualificada, entre legislativo e executivo, aprimorando os mecanismos de avaliação dos dois poderes quanto aos compromissos já assumidos para observância dos parâmetros indicados na Lei de Responsabilidade Fiscal, em especial os arts. 16 e 45 (subitem 9.1.9) .
33.	Por fim, no Acórdão 83/2020-TCU-Plenário, de relatoria do Ministro Bruno Dantas, o Tribunal cientificou o Departamento Nacional de Infraestrutura de Transportes (Dnit) para adoção de medidas internas preventivas sobre a "existência de trechos rodoviários sem cobertura de contrato de manutenção, o que pode estar em desacordo com o que dispõe o art. 45 da Lei Complementar 101/2000 (Lei de Responsabilidade Fiscal) , tendo em vista que as despesas de conservação do patrimônio público têm prioridade em relação à inclusão de novos projetos" (subitem 9.2.3) .
34.	O tema também foi tratado, mesmo que lateralmente, nos Acórdão 1793/2019-TCU-Plenário, Relator Ministro Raimundo Carreiro, n.º 502/2017-TCU-Plenário, Relator Ministro Augusto Sherman Cavalcanti, e n.º 1.898/2016-TCU-Plenário, Relator Ministro André Luís de Carvalho.
35.	Todo esse arcabouço, legal e jurisprudencial, denota que, nos instrumentos de transferência de recursos da União para Estados, Distrito Federal ou Municípios, se o ajuste se encerrar sem que a obra prevista no objeto acordado esteja integralmente executada, deve o poder público envidar esforços tanto para priorizar a inclusão do seu remanescente na lei orçamentária, quanto para celebrar novo convênio para sua conclusão.
36.	Importante consignar que a existência de obras inacabadas pode conduzir, por diversos motivos, a indesejável aumento da judicialização. Nesse sentido, a tentativa dos órgãos concedentes, com a assistência da AGU, em tentar entabular uma solução administrativa negociada com os entes convenentes, que possibilite a conclusão dos serviços, se revela a melhor medida para o interesse público. Inclusive, esse é o sentido do princípio da autocomposição entre as partes prestigiada no novo Código de Processo Civil, que estimula a busca de solução negociada. Nesse aspecto, o art. 3.º do CPC prevê o dever do Poder Público - Judiciário, Executivo e Legislativo - (§ 2.º) e dos sujeitos processuais - juízes, advogados públicos e privados, defensores e promotores públicos - (§ 3.º) de promover e estimular as partes a resolver consensualmente o conflito.
37.	No presente caso, revela-se oportuno, na linha dos precedentes acima evocados, que seja recomendado ao FNDE que, em coordenação com a Advocacia-Geral da União, priorize uma solução negociada com o Município de Ponte Alta do Bom Jesus/TO para a celebração de novo ajuste, com a finalidade de terminar a construção da creche, sem desconsiderar a possibilidade de se concluir pela inviabilidade do prosseguimento da obra, desde que haja justificativa técnico-jurídica idônea.
37.	As providências discutidas neste parecer, além de possibilitar a solução do dano ao erário, sem onerar as finanças da convenente, tem a virtude de possibilitar a conclusão da obra e a operação de aparelho público, importante para a assistência à população, simultaneamente à efetivação do respectivo plano de trabalho federal.
38.	Por fim, impende avaliarmos a incidência da prescrição neste caso concreto, posto que se trata de questão objetiva e de ordem pública, portanto, passível de ser reconhecida independentemente de provocação da parte.
39.	Sobre o exame atinente a esse instituto, temos defendido reiteradamente que deve estar pautado nas disposições contidas na Lei n.º 9.873/1999, e não nos termos do Acórdão 1441/2016-TCU-Plenário, o qual foi utilizado como fundamento pela SecexTCE, e cujo emprego para embasar a avaliação da prescrição nos processos de controle externo em andamento no Tribunal consideramos já estar superado. Nosso posicionamento acerca do tema decorre de recente mudança jurisprudencial, consubstanciada na repercussão geral admitida pelo Supremo Tribunal Federal (STF) no Recurso Extraordinário 636.886 (tema 899) . A decisão do julgamento foi publicada em 20/4/2020, enunciando-se a tese de que "é prescritível a pretensão de ressarcimento ao erário fundada em decisão de Tribunal de Contas".
40.	A partir da novel jurisprudência, passamos a adotar a Lei n.º 9.873/1999 como referência para a análise da prescrição em nossas manifestações. Esse diploma legal prevê a incidência de um prazo geral, de cinco anos (art. 1.º, caput) , e um prazo especial, previsto no art. 1.º, § 2.º, a saber: "quando o fato objeto da ação punitiva da Administração também constituir crime, a prescrição reger-se-á pelo prazo previsto na lei penal". Com relação a essa particular hipótese, registre-se o entendimento do STJ no sentido de que a pretensão punitiva da Administração Pública em relação a infração administrativa que também configura crime em tese somente se sujeita ao prazo prescricional criminal quando instaurada a respectiva ação penal (REsp 1116477/DF, Rel. Ministro TEORI ALBINO ZAVASCKI, PRIMEIRA TURMA, julgado em 16/08/2012, DJe 22/08/2012) . Como não há notícia nos autos sobre a instauração de ação penal que verse sobre os fatos objeto desta TCE, cumpre-nos adotar o prazo geral quinquenal para a análise da prescrição no caso concreto.
41.	Tendo em vista as diretrizes aplicáveis ao exame prescricional nos termos que defendemos desde a novel jurisprudência adotada pela Corte Suprema, observamos que não houve, no caso em tela, a superação do prazo geral quinquenal previsto no art. 1.º, caput, da Lei n.º 9.873/1999.
42.	Considerando a data final para a prestação de contas como termo inicial de contagem da prescrição (31/1/2016) , houve a prática de diversos atos interruptivos, nos termos do art. 2.º do referido diploma legal, que inviabilizaram a superação do prazo de cinco anos, dentre os quais listamos, de forma não exaustiva, os seguintes: i) emissão do relatório do tomador de contas em 13/12/2016 (peça 1, p. 450) ; ii) envio da TCE ao Tribunal em 19/4/2017 (peça 1, p. 1) ; iii) notificação dos ex-prefeitos em sede de citação e de audiência em 11/9/2018 (peças 20 e 21) ; iv) instrução dos autos pela Unidade Técnica em 19/11/2020 (peças 42 a 44) ; v) notificação da MM Engenharia Ltda. em 14/1/2021 (peça 53) ; vi) instrução de mérito pela Unidade Técnica em 15/2/2022 (peças 81 a 83) .
43.	Assim, uma vez que não se operou a prescrição neste caso concreto, temos como devido manter a proposta da SecexTCE relativamente ao Senhor José Luciano Azevedo Carlos, em conjunto com o encaminhamento de tratativas para a conclusão da obra, na forma a seguir sugerida.
44.	Feitas estas considerações, com as devidas vênias por divergir da Unidade Técnica, esta representante do Ministério Público de Contas da União propõe:
a) excluir da relação processual a empresa MM Engenharia Ltda.;
	b) sejam as contas da Senhora Delma da Fonseca Milhomem julgadas regulares com ressalva, com fundamento nos arts. 1.º, inciso I, 16, inciso II, 18 e 23, inciso II, da Lei n.º 8.443/1992 c/c os arts. 1.º, inciso I, 208 e 214, inciso II, do Regimento Interno/TCU;
	c) sejam as contas do Senhor José Luciano Azevedo Carlos julgadas irregulares, com fundamento nos arts. 1.º, inciso I, 16, inciso III, alínea "a", 19, parágrafo único da Lei n.º 8.443/1992, c/c os arts. 1.º, inciso I, 209, inciso II, 210, § 2.º do Regimento Interno do TCU, aplicando-lhe a multa individual, nos termos do art. 58, inciso I, da Lei n.º 8.443/1992;
	d) seja recomendado ao Fundo Nacional de Desenvolvimento da Educação (FNDE) , com fulcro no art. 250, inciso III, do Regimento Interno/TCU, que, em coordenação com a Advocacia-Geral da União, avalie a priorização da celebração de novo ajuste com a finalidade de concluir as obras da creche parcialmente executada no âmbito do Convênio n.º 656831/2009, no município de Ponte Alta do Bom Jesus/TO, que permanece inacabada, tendo, por fundamentos, o disposto no art. 45 da Lei de Responsabilidade Fiscal, no art. 21 da Lei n.º 14.116/2020 (LDO relativa a 2021) , bem como a orientação geral contida no subitem 9.1.6 do Acórdão 2180/2019-TCU-Plenário, e
	e) seja determinado ao Fundo Nacional de Desenvolvimento da Educação (FNDE) , com fulcro no art. 250, inciso II, do Regimento Interno/TCU, que, em conjunto com o Município de Ponte Alta do Bom Jesus/TO, proceda à negociação junto à empresa MM Engenharia Ltda. para que ela efetue a reparação dos defeitos e o refazimento dos serviços irregulares que foram identificados ainda em 2012 nas obras de construção da creche, previamente à celebração de novo ajuste com vistas à conclusão dos serviços;
e) seja autorizada a SecexTCE a monitorar a determinação e recomendação acima;
f) seja arquivado o presente processo."
	É o relatório.

Márcia Regina Pareja Coutinho (614/OAB-TO), representando Delma da Fonseca Milhomem; Marcelo Junior Teixeira Maia (7195/OAB-TO), representando Mm Engenharia Eireli; Marcelo Junior Teixeira Maia (7195/OAB-TO), representando Marcelo Costa Maia.

Procuradora-Geral Cristina Machado da Costa e Silva.

TOMADA DE CONTAS ESPECIAL. CONVÊNIO. PROINFÂNCIA. OMISSÃO NO DEVER DE PRESTAR CONTAS. NÃO DEMONSTRAÇÃO DA BOA E REGULAR APLICAÇÃO DOS RECURSOS. CITAÇÃO. ACOLHIMENTO DAS ALEGAÇÕES DE DEFESA DA PREFEITA ANTECESSORA E DA EMPRESA CONTRATADA. EXCLUSÃO DA EMPRESA DA RELAÇÃO PROCESSUAL. CONTAS REGULARES COM RESSALVA. ACOLHIMENTO PARCIAL DAS ALEGAÇÕES DE DEFESA DO PREFEITO SUCESSOR. CONTAS IRREGULARES. MULTA. DETERMINAÇÃO E RECOMENDAÇÃO.

TOMADA DE CONTAS ESPECIAL (TCE)

Secretaria de Controle Externo de Tomada de Contas Especial (SecexTCE).

Trago ao colegiado tomada de contas especial instaurada pelo Fundo Nacional de Desenvolvimento da Educação - FNDE, em desfavor da Sra. Delma da Fonseca Milhomem, Prefeita (gestões 2005-2008 e 2009-2012) e corresponsabilidade do Sr. José Luciano Azevedo Carlos, Prefeito (gestão 2013-2016) , em face da omissão no dever de prestar contas quanto aos recursos repassados ao Município de Ponte Alta do Bom Jesus-TO, em virtude do Convênio 656831/2009 (Siafi 655045) , que teve por objeto construção de escola, no âmbito do Programa Nacional de Reestruturação e Aparelhagem da Rede Escolar Pública de Educação Infantil - PROINFÂNCIA.
2.	A vigência do ajuste compreendeu o período de 29/12/2009 a 2/12/2015, após sucessivas prorrogações, sendo três delas na gestão da Senhora Delma da Fonseca Milhomem, e as demais durante o mandato do Senhor José Luciano Azevedo Carlos. O prazo para a apresentação da prestação de contas expirou em 31/1/2016. O convênio compreendeu o valor total de R$ 1.270.113,00, sendo R$ 1.257.411,87 de recursos federais, e o restante (R$ 12.701,13) a título de contrapartida.
3.	No caso em tela, houve o repasse das duas primeiras parcelas (total de R$ 943.058,91) , correspondente a 75% dos recursos previstos, conforme as seguintes ordens bancárias: R$ 628.705,94, de 21/1/2010; e R$ 314.352,97, de 2/12/2011 (peça 1, p. 273) . A terceira não foi disponibilizada. Em dezembro de 2015, houve o indeferimento pelo concedente do último pedido de prorrogação de prazo, após informação da área gestora de que a obra apresentava graves defeitos de execução (peça 1, p. 413-414) .
4.	Por esclarecer a tramitação deste processo nesta Corte recolho do parecer do MP/TCU excerto que detalha esse histórico:
"5.	No TCU, após instrução preliminar (peça 6 a 8) , foi realizada a citação da Senhora Delma da Fonseca Milhomem pelo valor total dos recursos repassados, tendo em vista que foi durante seu mandato que houve a execução integral das despesas com as obras. A irregularidade atribuída foi a não comprovação da boa e regular aplicação dos recursos federais repassados, em face da omissão no dever de prestar contas. Quanto ao Senhor José Luciano Azevedo Carlos, foi efetuada sua audiência, em razão do descumprimento do prazo ajustado para o atendimento dessa obrigação, que venceu em sua gestão.
6.	Regularmente notificados, os responsáveis apresentaram suas alegações de defesa (peças 11 a 17) e razões de justificativa (peça 19) , as quais vieram acompanhadas de documentação acerca da execução física-financeira do ajuste, além de tratativas da prefeitura junto ao órgão concedente para a prorrogação do convênio, por parte da Senhora Delma da Fonseca Milhomem, e notícias, expedientes e ofícios que denotam a prática de atos de gestão com o objetivo de dar continuidade à execução do objeto, por parte do Senhor José Luciano Azevedo Carlos.
7.	Ao analisar as informações de defesa encaminhadas, a SecexTCE, em exame preliminar, fez pertinentes ponderações sobre a execução do ajuste, a seguir transcritas (peça 22, p. 4-5) , as quais fundamentaram pedido de diligência ao FNDE, acatado pelo nobre Relator, Ministro Augusto Nardes (peça 26) :
17. Inicialmente cabe trazer a decisão de indeferimento tomada pelo FNDE quando da solicitação de prorrogação e liberação do restante dos recursos do Convênio 656831/2009 (Siafi 655.045) feita pelo Sr. José Luciano Azevedo Carlos (CPF 644.227.981-20) , Prefeito (Gestão 2013- 2016) , conforme Ficha de Análise de peça 19, p. 17-18:
 (...) 
4. Em análise ao processo constatamos que:
a) De acordo com o SIMEC a obra está paralisada com 66,69%;
b) O convênio foi pago parcialmente no valor de R$ 943.058,91;
c) O saldo em conta é de R$ 8.619,12;
d) Consta e-mail da conversa do Prefeito com área gestora informando os defeitos graves na execução da obra não sendo esta de acordo com a prorrogação.
 (...) 
18. Primeiramente, o que chama a atenção nessa decisão é que não traz os argumentos técnicos desfavoráveis à prorrogação e conclusão da obra. Em segundo lugar, é que não havia um descompasso grave entre a liberação dos recursos (75%) e o andamento da obra (66,69%) .
19. Ante esse contexto, afigura-se que não é possível, neste momento, empreender uma análise conclusiva tanto da defesa da Sra. Delma da Fonseca Milhomem quanto das razões de justificativas do Sr. José Luciano Azevedo Carlos.
20. No mais, em razão da ausência de um laudo técnico condenando definitivamente a obra parcialmente realizada, demonstrando assim que seria ainda mais dispendiosa sua conclusão, causa impedimento à responsabilização adequada dos dois gestores envolvidos, Sra. Delma da Fonseca Milhomem e Sr. José Luciano Azevedo Carlos.
21. Outro ponto importante que merece um posicionamento do FNDE diz respeito à documentação apresentada pela Sra. Delma da Fonseca Milhomem em sua defesa conforme documentação de peças 11-17, no sentido de saber se essa documentação pode ser recebida como prestação de contas ou não, e mesmo que ainda persista a questão da omissão na prestação de contas, o abandono de uma obra com mais de 60% de execução, em que pese o descompasso entre o executado e pago de quase 10%, mas se ainda é possível sua conclusão, com grande benefício para a sociedade, por se tratar de uma escola, deve ser levado em consideração para o adequado deslinde dos autos.
 (...) 
22. Ante a apresentação de defesa pela responsável, Sra. Delma da Fonseca Milhomem (peças 11-17) , bem como as razões de justificativas apresentadas pelo Sr. José Luciano Azevedo Carlos, com elementos que deixaram dúvidas sobre a documentação apresentada e a viabilidade ou não da conclusão da obra em questão, é de bom alvitre realizar diligência ao FNDE, de modo a solicitar relatório de vistoria, se houver, e um laudo técnico condenando definitivamente a obra parcialmente realizada com recursos do Convênio 656831/2009 (Siafi 655.045) (peça 1, p. 198-209) , que teve por objeto construção de escola, no âmbito do Programa Nacional de Reestruturação e aparelhagem da rede escolar pública de educação infantil - PROINFÂNCIA.
8.	Em atenção à diligência, o FNDE encaminhou o Parecer Técnico de Execução Física de Objeto Financiado - Infraestrutura (peça 37) , com relatório fotográfico de 17/9/2019, mostrando que até essa data a obra permanece inacabada, em estado inservível. Também enviou a Nota Técnica n.º 6/2019 (peça 39, p. 3-10) , na qual conclui pela insuficiência da documentação da prestação de contas apresentada intempestivamente para fins de aprovação do valor repassado.
9.	Diante disso, a SecexTCE entendeu que as alegações de defesa e razões de justificativa dos responsáveis deveriam ser rejeitadas. Considerou, todavia, que, em razão da diferença entre a parcela de recursos repassada (75%) e o percentual de execução atingido (66,69%) , haveria a necessidade, antes da decisão de mérito, de citar solidariamente a MM Engenharia Ltda - contratada pelo município e que recebeu os pagamentos efetuados no âmbito do convênio (peças 42 a 44) . Foi aberta também nova oportunidade para Senhora Delma da Fonseca Milhomem se pronunciar nos autos (peça 50) .
10.	Depois de efetuada segunda rodada de chamamento, foi verificado que o débito pelo qual a empresa foi citada era superior ao devido, tendo em vista que foi definido com base na diferença entre o valor total do objeto e aquele que não foi executado (R$ 314.132,92) . Assim, diante da necessidade de comunicar a MM Engenharia Ltda, com a redução no cálculo do prejuízo imputado à empresa, nova fase de contraditório foi oportunizada à Senhora Delma da Fonseca Milhomem (peças 74 e 77) .
11.	Notificada a referida empresa, e considerado o silêncio da ex-prefeita em resposta às duas oportunidades de defesa que lhe foram concedidas, a SecexTCE realizou a análise de mérito derradeira (peças 81 a 83) ." 
5.	Nessa última análise de mérito, a SecexTCE propõe, em síntese, o julgamento pela irregularidade das contas dos responsáveis, a rejeição das alegações de defesa da ex-prefeita, com responsabilização pelo dano correspondente ao valor total repassado e a solidariedade da empresa executora em parcela do débito, além da aplicação da multa do art. 57 da Lei Orgânica do TCU a ambas, além do acolhimento parcial das razões de justificativas apresentadas pelo Senhor José Luciano Azevedo Carlos, com a aplicação da multa fundamentada no art. 58, I, do mesmo diploma legal, em razão da omissão no dever de prestar contas, que recaiu em sua gestão.
6.	O Ministério Público junto ao TCU diverge da unidade técnica e, com fundamento nos elementos que detalha no parecer, propõe:
"a) excluir da relação processual a empresa MM Engenharia Ltda.;
b) sejam as contas da Senhora Delma da Fonseca Milhomem julgadas regulares com ressalva, com fundamento nos arts. 1.º, inciso I, 16, inciso II, 18 e 23, inciso II, da Lei n.º 8.443/1992 c/c os arts. 1.º, inciso I, 208 e 214, inciso II, do Regimento Interno/TCU;
c) sejam as contas do Senhor José Luciano Azevedo Carlos julgadas irregulares, com fundamento nos arts. 1.º, inciso I, 16, inciso III, alínea "a", 19, parágrafo único da Lei n.º 8.443/1992, c/c os arts. 1.º, inciso I, 209, inciso II, 210, § 2.º do Regimento Interno do TCU, aplicando-lhe a multa individual, nos termos do art. 58, inciso I, da Lei n.º 8.443/1992;
d) seja recomendado ao Fundo Nacional de Desenvolvimento da Educação (FNDE) , com fulcro no art. 250, inciso III, do Regimento Interno/TCU, que, em coordenação com a Advocacia-Geral da União, avalie a priorização da celebração de novo ajuste com a finalidade de concluir as obras da creche parcialmente executada no âmbito do Convênio n.º 656831/2009, no município de Ponte Alta do Bom Jesus/TO, que permanece inacabada, tendo, por fundamentos, o disposto no art. 45 da Lei de Responsabilidade Fiscal, no art. 21 da Lei n.º 14.116/2020 (LDO relativa a 2021) , bem como a orientação geral contida no subitem 9.1.6 do Acórdão 2180/2019-TCU-Plenário, e
e) seja determinado ao Fundo Nacional de Desenvolvimento da Educação (FNDE) , com fulcro no art. 250, inciso II, do Regimento Interno/TCU, que, em conjunto com o Município de Ponte Alta do Bom Jesus/TO, proceda à negociação junto à empresa MM Engenharia Ltda. para que ela efetue a reparação dos defeitos e o refazimento dos serviços irregulares que foram identificados ainda em 2012 nas obras de construção da creche, previamente à celebração de novo ajuste com vistas à conclusão dos serviços;
e) seja autorizada a SecexTCE a monitorar a determinação e recomendação acima;
f) seja arquivado o presente processo."
7.	No mérito, peço vênias à unidade técnica para acompanhar o parecer do Ministério Público junto ao TCU, cujos fundamentos adoto como razões de decidir, sem prejuízo das considerações a seguir.
8.	Em primeiro lugar, adoto a proposição na qual os pareceres são convergentes, de que sejam julgadas irregulares as contas do Senhor José Luciano Azevedo Carlos, aplicando-lhe a multa prevista no art. 58, inciso I, da Lei n.º 8.443/1992, em virtude da omissão no dever de prestar contas, irregularidade por qual foi o responsável chamado em audiência.
9.	Conforme consta dos autos, o prazo para prestação de contas do ajuste ocorreu durante a sua gestão, 31/1/2016, entretanto o responsável não logrou demonstrar o cumprimento desse dever, no prazo estipulado.
10.	Ademais, conforme registra o órgão ministerial, em relação ao prefeito sucessor, "apesar de não se reconhecer proatividade na mesma medida que a sua antecessora - houve demora na submissão do novo projeto à concedente, que somente foi apresentado quando as obras já se encontravam paralisadas -, também não é possível concluir, peremptoriamente, pela sua inércia em dar continuidade ao convênio. Isso porque notificou extrajudicialmente, em setembro de 2013 (peça 19, p. 15-16) , a empresa MM Engenharia Ltda. acerca dos defeitos identificados nas obras, bem como solicitou as prorrogações tempestivas do convênio, e se envolveu diretamente em tratativas junto ao FNDE para a liberação de recursos com vistas a finalizar a construção da creche (peça 19, p. 22) ". 
11.	Assim, concordo com a conclusão do MP/TCU de que, em relação a esse responsável, subsiste apenas a sua omissão no dever de prestar contas, que não restou justificada nas respectivas razões de justificativa.
12.	Em relação às alegações de defesa da Sra. Delma da Fonseca Milhomem, concordo com o Ministério Público especializado que os elementos juntados aos autos não evidenciam a sua responsabilidade por eventual dano ao erário, conforme assevera o douto Parquet, uma vez ter adotado, durante a sua gestão, as providências a seu cargo para execução do convênio e continuidade da obra, verbis:
"15.	Veja-se que, em relação à Senhora Delma da Fonseca Milhomem, a documentação nos autos evidencia que a obra teve andamento regular por quase todo o período que esteve à frente da prefeitura - apenas no último semestre de 2012 não se identificou avanço nos serviços (peça 12, p. 8) - inexistindo descompasso relevante entre a execução física e financeira. Assim, entendemos não ser razoável imputar-lhe a responsabilidade pelo dano da TCE, mesmo que tenham sido apontados defeitos na execução de alguns serviços ainda no último ano de seu mandato. Cabe considerar que nesse período final, a então prefeita adotou medidas com vistas a prorrogar o ajuste, além de promover a readequação do projeto inicial, por demanda da concedente - o qual veio a ser apresentado ao FNDE na gestão subsequente, do Senhor José Luciano Azevedo Carlos -, o que denota a sua tentativa de solucionar as pendências dentro do prazo remanescente que tinha sob sua responsabilidade."
13.	Por oportuno, relembro que o ajuste esteve vigente até 2/12/2015, enquanto o mandato da Sra. Delma da Fonseca Milhomem extinguiu-se no exercício de 2012, portanto, em pleno andamento a execução contratual.
14.	 Concordo, ainda, com o Ministério Público junto ao TCU, em relação à empresa MM Engenharia Ltda., quando conclui pela inadequação da sua responsabilização, visto que a parcela que lhe foi atribuída como obrigação de ressarcimento é indevida, uma vez que não foi formal e categoricamente chamada para responder pela inexecução de itens pagos, mas tão-somente pela parcela não executada da obra, que não foi adequadamente especificada por ocasião da citação da contratada. 
15.	Ademais, concordo igualmente com o MP/TCU que a ocorrência em questão exigiria maior embasamento para configurar débito, visto que nem sempre há uma correspondência absoluta entre a execução física e a financeira em uma obra, não sendo, no presente caso, expressiva a diferença identificada entre a execução física e o desembolso financeiro (66,7% e 75%) e tampouco foram adotados como fundamentos do apontado dano as eventuais inconsistências apontadas na execução da obra.
16.	Com efeito, verifico da instrução preliminar de citação (peças 42/44 ) , que a empresa foi citada expressamente por execução parcial da obra contratada com o município, sendo apontado como débito o valor tido como não executado da obra. Vide os termos da referida instrução:
"Irregularidade: execuc¿a¿o parcial da obra contratada com aquele munici¿pio, tendo por objeto a construc¿a¿o de escola, no a¿mbito do Programa Nacional de Reestruturac¿a¿o e aparelhagem da rede escolar pu¿blica de educac¿a¿o infantil - PROINFA¿NCIA; 
	Valor Original (R$ 1,00) 
	Data da ocorre¿ncia 

	314.132,92*
	6/12/2012** 

*Valor equivalente aos servic¿os na¿o executados (33,31% do total de pagamentos, R$ 943.058,91, feitos a¿ empresa contratada) 
**Data do u¿ltimo pagamento efetuado conforme documento de pec¿a 40."
 17.	Entretanto, não identifico nos autos informação de que a empresa deu causa à paralisação da obra, havendo executado a mesma com regularidade durante toda a gestão da Sra. Delma da Fonseca Milhomem, visto que consta a informação de que, naquele momento, a realização do objeto do ajuste atingira índice de 66,7%.
18.	Aliás, pelos elementos dos autos verifico que, a rigor, a conclusão da construção estaria condicionada ao repasse ao município da terceira e última parcela do ajuste, no valor de R$ 314.352,96, que como vimos não veio a ocorrer. Colho dos autos informações colhidas do Laudo de Vistoria realizada pelo FNDE, em 14/2/2011 (peça 37) , ipsis litteris:
"Obra paralizada por, segundo informacao de funcionario da Prefeitura, falta de repasse de recursos. Foi informado que assim que a verba for regularizada as obras voltam a atividade A qualidade dos servicos ja executados e boa Foram executados servicos de fundacao, estruturas, lajes e vedacoes. A obra esta na fase de reboco e termino de estrutural. Foi observado que havera necessidade de execucao de grande volume de aterro devido a nao regularizacao inicial do terreno. O bloco administrativo foi executado em uma cota inferior a do restante da edificacao, nao respeitando o projeto que e de cota unica. Obra paralizada por, segundo informacao de funcionario da Prefeitura, falta de repasse de recursos. Foi informado que assim que a verba for regularizada as obras voltam a atividade A qualidade dos servicos ja executados e boa Foram executados servicos de fundacao, estruturas, lajes e vedacoes. A obra esta na fase de reboco e termino de estrutural. Em resposta ao ajuste de supervisao, informamos que as porcentagens do cronograma foram reanalizadas e alteradas. No item de instalacoes eletricas foi considerada a parte de lancamento de eletrodudos e caixas 4x2 e 4x4, nada foi identificado do sistema de SPDA. Na parte hidraulica foi considerada as redes de interligacoes entre caixas de passagens. Na parte de impermeabilizacoes foi considerado as partes de impermeabilizacao de vigas baldrame, sendo que nada foi executado das calhas."
19.	Do mesmo Laudo de Vistoria consta resumo das restrições e correspondentes providências, relativas à obra, dando conta de que diversas pendências deveriam ser superadas em 15/3/2012, portanto, a evidenciar a adoção de medidas administrativas na gestão do prefeito sucessor, senhor  José Luciano Azevedo Carlos, no sentido da continuidade da execução do contrato e do convênio, que, infelizmente não veio a se consolidar, ante a negativa do FNDE à proposição do município para realização de ajustes no objeto conveniado e consequente conclusão da obra. 
20.	Nesse contexto, congratulo-me com o Ministério Público junto ao TCU pela abordagem adotada no encaminhamento de solução aos presentes autos, no sentido de promover, de forma objetiva e pragmática, a continuidade da obra em questão que, como visto, é mais uma dentre as várias obras sociais paralisadas no Brasil, introduzida nos seguintes termos:
"25. Aproveitando o caso concreto desta TCE, nos permitimos abordar questão relevante, que, de modo não incomum, se replica em diversos processos julgados pelo Tribunal: a existência de obras de cunho social paralisadas e abandonadas.
26.  A situação sob exame requer, a nosso ver, a busca de soluções mais orientadas para o resultado prático da verdadeira lide que encerra o processo de tomada de contas especial. Neste diapasão, cremos que a Corte de Contas poderia estimular a adoção de medidas complementares que sejam úteis para a solução mais rápida do dano ao erário, bem como para promover a finalização da obra com seu aproveitamento pela população do Município de Ponte Alta do Bom Jesus/TO.
27. Sabe-se que um dos problemas que mais afligem a Administração Pública é o da existência de diversos empreendimentos paralisados pelo país. Além da inutilidade e dos riscos de depredação e deterioração, deixam de beneficiar a população e geram verdadeiro desperdício de recursos. A adoção de esforços, por parte do poder público, para retomar e finalizar obras inacabadas, independentemente do que motivou cada paralisação, revela sinal de boa gestão e zelo com a coisa pública, que devem ser incentivados como prática político-administrativa."
21.	Assim, acolho os fundamentos de fato e de direito apresentados pelo órgão ministerial e, adoto o encaminhamento proposto no sentido de dirigir determinação e recomendação ao FNDE com vistas à solução dessa pendência, apenas ajustando os termos da determinação e da recomendação propostas para fazer constar a expressão "escola", ao invés de "creche", para compatibilizá-las com os termos do convênio em discussão.
22.	Por fim, concordo, ainda, com o exame técnico quando aponta a não ocorrência da prescrição da pretensão punitiva do Tribunal no presente caso, em consonância com a jurisprudência desta Corte que estabelece o critério decenal para a ocorrência do instituto.
23.	De fato, este Tribunal pacificou a jurisprudência referente à prescrição da pretensão punitiva no âmbito do Acórdão 1441/2016-TCU-Plenário, a qual prevê que, para os fatos tidos como irregulares que ocorrerem na vigência do novo Código Civil, que entrou em vigor em 11/1/2003, a prescrição da pretensão punitiva do TCU subordina-se ao prazo geral de prescrição disposto naquele dispositivo legal (dez anos) , contado a partir da data da ocorrência da irregularidade e interrompido pelo ato que ordenar a citação, a audiência ou a oitiva da parte.
24.	No presente caso, o prazo final para a apresentação da prestação de contas expirou em 31/1/2016, ocorrendo a interrupção do prazo prescricional, em 19/11/2020, em função do ato que determinou as citações (peças 42/44) , portanto há menos de 10 anos, não restando caracterizada a prescrição da pretensão punitiva.
25.	Em relação à prescrição da pretensão ressarcitória por parte do TCU, o entendimento que tenho adotado e levado aos colegiados desta Corte de Contas está alinhado à tese que esclarece que a recente decisão do STF, no âmbito do RE 636.886, alcança a etapa de cobrança do título extrajudicial constituído pelo Tribunal de Contas da União, e não altera o entendimento jurisprudencial do Tribunal sobre a imprescritibilidade das ações de ressarcimento do dano, fundado no art. 37, § 5º, da Constituição Federal.
26.	Ademais, resta isento de dúvidas que a jurisprudência consolidada deste Tribunal de Contas da União (TCU) se formou no sentido da imprescritibilidade das ações de ressarcimento ao erário, nos termos do Enunciado de Súmula 282, desta Corte, que reproduzo a seguir:
	 "Súmula 282 - As ações de ressarcimento movidas pelo Estado contra os agentes causadores de 	danos ao erário 	são imprescritíveis."
27.	De outra parte, e à semelhança dos outros julgadores deste TCU, não desconheço a recente decisão exarada pelo Supremo Tribunal Federal (STF) , prolatada no âmbito do Recurso Extraordinário (RE) 636.886/AL, por meio da qual foi fixado o seguinte enunciado para o Tema 899, de repercussão geral: "É prescritível a pretensão de ressarcimento ao erário fundada em decisão de Tribunal de Contas."
28.      No entanto, mesmo após o julgamento dos embargos de declaração, naquele feito, pelo STF, muitas dúvidas remanesceram sobre o tema, e apenas por decisão desta Corte de contas a jurisprudência vigente poderá ser alterada, com o esclarecimento de todas as questões atinentes à matéria.
	Ante o exposto, VOTO no sentido de que seja adotado o acórdão cuja minuta ora submeto à apreciação deste colegiado.
TCU, Sala das Sessões Ministro Luciano Brandão Alves de Souza, em 16 de agosto de 2022.
Ministro JOÃO AUGUSTO RIBEIRO NARDES
Relator